---
title: Preprocesamiento de datos
lang: es
---

Esta práctica contiene ejercicios que muestran como preprocesar un conjunto de datos en R. El preprocesamiento de datos es una tarea fundamental en el análisis de datos que consiste en la limpieza, transformación y preparación de los datos para su análisis. El preprocesamiento de datos incluye tareas como 

- Limpieza de datos.
- Imputación de valores perdidos.
- Recodificación de variables.
- Creación de nuevas variables.
- Transformación de variables.
- Selección de variables.
- Fusión de datos.
- Reestructuración del conjunto de datos.

## Ejercicios Resueltos

Para la realización de esta práctica se requieren los siguientes paquetes.

```r
library(tidyverse) 
# Incluye los siguientes paquetes:
# - readr: para la lectura de ficheros csv. 
# - dplyr: para el preprocesamiento y manipulación de datos.
# - lubridate: para el procesamiento de fechas.
library(knitr) # Para el formateo de tablas.
```

::: {.callout-tip}
## Contexto para Copilot
Si se va a usar `Copilot` para resolver los ejercicios se recomienda añadir el siguiente contexto al comienzo del script o al fichero `.github/copilot-instructions.md`.

```md
## Reglas de programación para R

- Usar tidyverse para todas las tareas de preprocesamiento (dplyr/tidyr/readr/stringr/lubridate/forcats/purrr).
- Preferir tuberías con |> (o %>% si se usa en el archivo).
- Evitar la manipulación de datos en base R (merge, aggregate, subset) a menos que se solicite explícitamente.
- Mantener el código legible y usar verbos explícitos: select, mutate, summarise, group_by, pivot_longer/wider.
- Cuando no haya ambigüedad no antepongas el nombre del paquete a la función.
- En los nombres de variables y valores respetar el uso de mayúsculas y minúsculas (camelCase o snake_case) y ser consistente en todo el código.
- No generar nuevos data frames, ni modificar los asistentes, salvo cuando se indique explícitamente.
- Utiliza el prefijo `df_` para los nombres de los data frames.
```
:::

:::{#exr-preprocesamiento-1}
La siguiente tabla contiene los ingresos y gastos de una empresa durante el primer trimestre del año.

```{r, echo = F}
library(knitr)
df1 <- data.frame(
    Mes = c("Enero", "Febrero", "Marzo", "Abril"),
    Ingresos = c(45000, 41500, 51200, 49700),
    Gastos = c(33400, 35400, 35600, 36300), 
    Impuestos = c(6450, 6300, 7100, 6850)
    )
df1 |>
    kable()
```

a.  Crear un data frame con los datos de la tabla.

    :::{.callout-tip collapse="true"}
    ## Solución
    ```{r}
    df <- data.frame(
        Mes = c("Enero", "Febrero", "Marzo", "Abril"),
        Ingresos = c(45000, 41500, 51200, 49700),
        Gastos = c(33400, 35400, 35600, 36300),
        Impuestos = c(6450, 6300, 7100, 6850)
        )
    df 
    ```
    :::

a.  Crear una nueva columna con los beneficios de cada mes (ingresos - gastos - impuestos).

    :::{.callout-note collapse="true"}
    ## Ayuda
    :::{.panel-tabset}
    ## Base
    Usar la sintaxis `df$variable <- fórmula` para crear una nueva columna en el data frame `df` con nombre `variable`. Para asignar los valores de la nueva columna se usa la `fórmula` indicada. Una fórmula puede  hacer referencia a otras columnas existentes y contener operadores aritméticos, lógicos o funciones.

    ## Tidyverse
    Usar función [`mutate(variable = fórmula)`](https://dplyr.tidyverse.org/reference/mutate.html) del paquete `dplyr` de `tidyverse`. Añade al data frame `df` una nueva columna con nombre `variable` y valores generados mediante la fórmula `fórmula`. La fórmula puede referencia a las columnas existentes y contener operadores aritméticos, lógicos o funciones.
    :::
    :::

    :::{.callout-tip collapse="true"}
    ## Solución
    :::{.panel-tabset}

    ## Base
    ```{r}
    df$Beneficios <- df$Ingresos - df$Gastos - df$Impuestos
    df
    ```

    ## Tidyverse
    ```{r}
    library(tidyverse)
    df <- df |>
        mutate(Beneficios = Ingresos - Gastos - Impuestos)
    df
    ```

    ## Copilot
    Añadir al data frame df una nueva columna de nombre Beneficios con los beneficios de cada mes.
    :::
    :::

a.  Crear una nueva columna con el factor `Balance` con dos posibles categorías: `positivo` si ha habido beneficios y `negativo` si ha habido pérdidas.

    :::{.callout-note collapse="true"}
    ## Ayuda
    :::{.panel-tabset}
    ## Base
    Usar las siguientes funciones:
    
    - [`ifelse(condicion, código_true, código_false)`](https://rdrr.io/r/base/ifelse.html) del paquete `base` de R. Evalúa la `condición` y ejecuta el `código_true` si la condición es verdadera y `código_false` si la condición es falsa.

    - [`factor(variable, levels = niveles, labels = etiquetas)`](https://rdrr.io/r/base/factor.html) del paquete `base` de R. Convierte la `variable` en un factor. Se pueden especificar los niveles del factor con el argumento `levels` y las etiquetas de los niveles con el argumento `labels`. Si no se especifican los niveles se asignan en orden alfabético. Si no se especifican las etiquetas se asignan los mismos valores que los niveles.

    ## Tidyverse
    Usar las siguientes funciones del paquete `dplyr` de `tidyverse`:
    - [`mutate(variable = fórmula)`](https://dplyr.tidyverse.org/reference/mutate.html). Añade al data frame `df` una nueva columna con nombre `variable` y valores generados mediante la fórmula `fórmula`.
    - [`if_else(condición, código_true, código_false)`](https://dplyr.tidyverse.org/reference/if_else.html) del paquete `dplyr` de `tidyverse`. Evalúa la `condición` y ejecuta el `código_true` si la condición es verdadera y `código_false` si la condición es falsa.

    Usar la siguiente función del paquete `base` de R:

    - [`factor(variable, levels = niveles, labels = etiquetas)`](https://rdrr.io/r/base/factor.html). Se pueden especificar los niveles del factor con el argumento `levels` y las etiquetas de los niveles con el argumento `labels`. Si no se especifican los niveles se asignan en orden alfabético. Si no se especifican las etiquetas se asignan los mismos valores que los niveles.
    :::
    :::

    :::{.callout-tip collapse="true"}
    ## Solución
    :::{.panel-tabset}

    ## Base
    ```{r}
    df$Balance <- factor(ifelse(df$Beneficios > 0, "positivo", "negativo"), levels = c("positivo", "negativo"))
    df
    ```
    
    ## Tidyverse
    ```{r}
    df <- df |>
        mutate(Balance = factor(if_else(Beneficios > 0, "positivo", "negativo"),
                     levels = c("positivo", "negativo")))
    df
    ```

    ## Copilot
    Añadir una nueva columna con el factor Balance con dos posibles niveles: positivo si la columna Beneficios es mayor o igual que 0 y negativo si la columna Beneficios es menor que 0. Los niveles deben estar enb el orden siguiente: positivo, negativo.
    :::
    :::

a.  Filtrar el conjunto de datos para quedarse con los nombres de los meses y los beneficios de los meses con balance positivo. 

    :::{.callout-note collapse="true"}
    ## Ayuda
    :::{.panel-tabset}
    ## Base
    Usar la sintaxis `df[condición, columnas]` para obtener un data frame con las filas que cumplan la `condición` y las columnas indicadas en `columnas`. La condición se puede construir usando operadores lógicos y de comparación sobre las columnas del data frame. Para indicar las columnas se pueden usar los nombres de las columnas entre comillas o los índices de las columnas.

    ## Tidyverse
    Usar las siguientes funciones del paquete `dplyr` de `tidyverse`:

    - [`filter(df, condición)`](https://dplyr.tidyverse.org/reference/filter.html) devuelve un data frame con las filas del data frame `df` que cumplen la `condición`. La condición se puede construir usando operadores lógicos y de comparación sobre las columnas del data frame.
    - [`select(columnas)`](https://dplyr.tidyverse.org/reference/select.html) devuelve un data frame con las columnas del data frame `df` indicadas en `columnas`.
    :::
    :::

    :::{.callout-tip collapse="true"}
    ## Solución
    :::{.panel-tabset}

    ## Base
    ```{r}
    df[df$Balance == "positivo", c("Mes", "Beneficios")]
    ```
    
    ## Tidyverse
    ```{r}
    df |>
        filter(Balance == "positivo") |> 
        select(Mes, Beneficios)
    ```

    ## Copilot
    Filtrar el conjunto de datos para quedarse con la columna Mes y la columna Beneficios de los meses en los que la columna Balance contenga el valor positivo.
    :::
    :::
:::

:::{#exr-preprocesamiento-2}
El fichero [`colesterol.csv`](datos/colesterol.csv) contiene información de una muestra de pacientes donde se han medido la edad, el sexo, el peso, la altura y el nivel de colesterol, además de su nombre.

a.  Crear un data frame con los datos de todos los pacientes del estudio a partir del fichero [`colesterol.csv`](datos/colesterol.csv).

    :::{.callout-note collapse="true"}
    ## Ayuda
    :::{.panel-tabset}
    ## Base
    Usar la función [`read.csv(fichero/url)`](https://rdrr.io/r/base/read.csv.html) del paquete `base` de R para leer un fichero csv y crear un data frame con los datos del fichero. Se puede usar la ruta local del fichero o la url si el fichero está en internet.

    ## Tidyverse
    Usar la función función [`read_csv(fichero/url)`](https://readr.tidyverse.org/reference/read_delim.html) del paquete del paquete [`readr`](https://readr.tidyverse.org/index.html) de `tidyverse`. Se puede usar la ruta local del fichero o la url si el fichero está en internet.
    :::
    :::

    :::{.callout-tip collapse="true"}
    ## Solución
    :::{.panel-tabset}

    ## Base
    ```{r}
    df <- read.csv("https://aprendeconalf.es/estadistica-practicas-r/datos/colesterol.csv")
    head(df)
    ```
    
    ## Tidyverse
    ```{r}
    df <- read_csv("https://aprendeconalf.es/estadistica-practicas-r/datos/colesterol.csv")
    head(df)
    ```

    ## Copilot
    Crear un data frame con los datos del fichero https://aprendeconalf.es/bioestadistica-practicas-r/datos/colesterol.csv.
    :::
    :::

a.  Crear una nueva columna con el índice de masa corporal, usando la siguiente fórmula 

    $$
    \mbox{IMC} = \frac{\mbox{Peso (kg)}}{\mbox{Altura (cm)}^2}
    $$

    :::{.callout-note collapse="true"}
    ## Ayuda
    :::{.panel-tabset}
    ## Tidyverse
    Usar la función [`mutate(df, variable = fórmula)`](https://dplyr.tidyverse.org/reference/mutate.html) del paquete `dplyr` de `tidyverse`. Añade al data frame `df` una nueva columna con nombre `variable` y valores generados mediante la fórmula `fórmula`.
    :::
    :::

    :::{.callout-tip collapse="true"}
    ## Solución
    :::{.panel-tabset}

    ## Base
    ```{r}
    df$imc <- round(df$peso/df$altura^2)
    head(df)
    ```

    ## Tidyverse  
    ```{r}
    df <- df |> mutate(imc = round(peso/altura^2))
    head(df)
    ```

    ## Copilot
    Crear una nueva columna de nombre IMC con el índice de masa corporal de los pacientes usando la fórmula IMC = peso / altura^2. Redondear el resultado a números enteros.
    :::
    :::

a.  Crear una nueva columna con la variable `obesidad` recodificando la columna `imc` en las siguientes categorías.

    | Rango IMC | Categoría |
    |:-|:-|
    |Menor de 18.5 | Bajo peso |
    |De 18.5 a 24.5 | Saludable |
    |De 24.5 a 30 | Sobrepeso |
    |Mayor de 30 | Obeso |

    :::{.callout-note collapse="true"}
    ## Ayuda
    :::{.panel-tabset}
    ## Base
    Usar la función `[cut(vector, breaks, labels)](https://rdrr.io/r/base/cut.html)` del paquete `base` de R. Divide el vector `vector` en intervalos delimitados por los elementos del vector `breaks` y crea un factor asignando a cada intervalo una etiqueta del vector `labels`.

    ## Tidyverse
    Usar las siguientes funciones:
    - [`mutate(df, variable = fórmula)`](https://dplyr.tidyverse.org/reference/mutate.html) del paquete `dplyr` de `tidyverse`. Añade al data frame `df` una nueva columna con nombre `variable` y valores generados mediante la fórmula `fórmula`.

    - En la fórmula usar la función [`cut(vector, breaks, labels)`](https://rdrr.io/r/base/cut.html) del paquete `base` de R. Divide el vector `vector` en intervalos delimitados por los elementos del vector `breaks` y crea un factor asignando a cada intervalo una etiqueta del vector `labels`.
    :::
    :::

    :::{.callout-tip collapse="true"}
    ## Solución
    :::{.panel-tabset}

    ## Base
    ```{r}
    df$Obesidad <- cut(df$imc, breaks = c(0, 18.5, 24.5, 30, Inf), labels = c("Bajo peso", "Saludable", "Sobrepeso", "Obeso"))
    head(df)
    ```

    ## Tidyverse
    ```{r}
    df <- df |>
        mutate(Obesidad = cut(imc, breaks = c(0, 18.5, 24.5, 30, Inf), labels = c("Bajo peso", "Saludable", "Sobrepeso", "Obeso")))
    head(df)
    ```

    ## Copilot
    Usar la función cut para crear una nueva columna de nombre Obesidad con la clasificación de obesidad de los pacientes según su IMC. La clasificación se realiza según los siguientes intervalos:
    - Bajo peso: IMC menor de 18.5
    - Saludable: IMC de 18.5 a 24.5
    - Sobrepeso: IMC de 24.5 a 30
    - Obeso: IMC mayor de 30.
    :::
    :::

a.  Seleccionar las columnas `nombre`, `sexo` y `edad`.

    :::{.callout-note collapse="true"}
    ## Ayuda
    :::{.panel-tabset}
    ## Tidyverse
    Usar la función [`select(df, columnas)`](https://dplyr.tidyverse.org/reference/select.html) del paquete `dplyr` de `tidyverse`. Devuelve un data frame con las columnas del data frame `df` indicadas en `columnas`.
    :::
    :::

    :::{.callout-tip collapse="true"}
    ## Solución
    :::{.panel-tabset}

    ## Base
    ```{r}
    df[, c("nombre", "sexo", "edad")]
    ```

    ## Tidyverse
    ```{r}
    df |> select(nombre, sexo, edad)
    ```

    ## Copilot
    Seleccionar las columnas nombre, sexo y edad del data frame df.
    :::
    :::

a.  Anonimizar los datos eliminando la columna `nombre`.

    :::{.callout-note collapse="true"}
    ## Ayuda
    :::{.panel-tabset}
    ## Tidyverse
    Usar la función [`select(df, -columnas)`](https://dplyr.tidyverse.org/reference/select.html) del paquete `dplyr` de `tidyverse`. Devuelve un data frame con las columnas del data frame `df` menos las columnas indicadas en `columnas`.
    :::
    :::

    :::{.callout-tip collapse="true"}
    ## Solución
    :::{.panel-tabset}

    ## Base

    ```{r}
    df[, -1]
    ```

    ## Tidyverse

    ```{r}
    df |> select(-nombre)
    ```

    ## Copilot
    Eliminar la columna nombre del data frame.
    :::
    :::

a.  Reordenar las columnas poniendo la columna `sexo` antes que la columna `edad`.

    :::{.callout-note collapse="true"}
    ## Ayuda
    :::{.panel-tabset}
    ## Base
    Usar la sintaxis `df[, columnas]` para obtener un data frame con las columnas del data frame `df` indicadas en `columnas`. Indicar las columnas en el orden deseado usando los nombres de las columnas entre comillas o los índices de las columnas.

    ## Tidyverse
    Usar la función [`select(df, columnas)`](https://dplyr.tidyverse.org/reference/select.html) del paquete `dplyr` de `tidyverse`. Indicar las columnas en el orden deseado usando los nombres de las columnas entre comillas o los índices de las columnas.
    :::
    :::

    :::{.callout-tip collapse="true"}
    ## Solución
    :::{.panel-tabset}

    ## Base
    ```{r}
    df[, c(1, 3, 2, 4, 5, 6)]
    ```

    ## Tidyverse
    ```{r}
    df |> select(nombre, sexo, edad, everything())
    ```

    ## Copilot
    Reordenar las columnas del data frame poniendo la columna sexo antes que la columna edad.
    :::
    :::

a.  Filtrar el data frame para quedarse con las mujeres.

    :::{.callout-note collapse="true"}
    ## Ayuda
    :::{.panel-tabset}
    ## Base
    Usar la sintaxis `df[condición, ]` para obtener un data frame con las filas del data frame `df` que satisfacen la condición indicada. La condición se puede construir usando operadores lógicos y de comparación sobre las columnas del data frame.

    ## Tidyverse
    Usar la función [`filter(df, condición)`](https://dplyr.tidyverse.org/reference/filter.html) del paquete `dplyr` de `tidyverse`. Devuelve un data frame con las filas del data frame `df` que satisfacen la condición indicada. Indicar la condición usando operadores lógicos y de comparación sobre las columnas del data frame.
    :::
    :::

    :::{.callout-tip collapse="true"}
    ## Solución
    :::{.panel-tabset}

    ## Base
    ```{r}
    df[df$sexo == "M", ]
    ```

    ## Tidyverse
    ```{r}
    df |> filter(sexo == "M")
    ```

    ## Copilot
    Filtrar el data frame para quedarse con las filas en las que la columna sexo contenga el valor M.
    :::
    :::

a.  Filtrar el data frame para quedarse con los hombres mayores de 30 años.

    :::{.callout-note collapse="true"}
    ## Ayuda
    Combinar condiciones usando operadores lógicos. Para que se cumplan varias condiciones a la vez se tiene que usar el operador lógico `&` entre las condiciones. Para que se cumpla al menos una de varias condiciones se tiene que usar el operador lógico `|` entre las condiciones.
    :::

    :::{.callout-tip collapse="true"}
    ## Solución
    :::{.panel-tabset}

    ## Base
    ```{r}
    df[df$sexo == "H" & df$edad > 30, ]    
    ```

    ## Tidyverse
    ```{r}
    df |> filter( sexo == "H" & edad > 30)
    ```

    ## Copilot
    Filtrar el data frame para quedarse con las filas en las que la columna sexo contenga el valor H y la columna edad contenga un valor mayor que 30.
    :::
    :::

a.  Filtrar el data frame para quedarse con las filas sin valores perdidos.

    :::{.callout-note collapse="true"}
    ## Ayuda
    :::{.panel-tabset}
    ## Base
    Usar la función [`na.omit(df)`](https://rdrr.io/r/stats/na.fail.html) del paquete `base` de R para eliminar las filas con valores perdidos del data frame `df`.

    ## Tidyverse
    Usar la función [`drop_na(df)`](https://tidyr.tidyverse.org/reference/drop_na.html) del paquete `tidyr` de `tidyverse` para eliminar las filas con valores perdidos del data frame `df`.
    :::
    :::

    :::{.callout-tip collapse="true"}
    ## Solución
    :::{.panel-tabset}

    ## Base
    ```{r}
    na.omit(df)
    ```

    ## Tidyverse
    ```{r}
    drop_na(df)
    ```

    ## Copilot
    Filtrar el data frame para eliminar las filas con datos perdidos en alguna columna.
    :::
    :::

a.  Filtrar el data frame para eliminar las filas con datos perdidos en la columna `colesterol`.

    :::{.callout-note collapse="true"}
    ## Ayuda

    Usar la función [`is.na`](https://rdrr.io/r/base/NA.html) en la condición de filtrado. Devuelve `TRUE` cuando se aplica a un valor perdido `NA`. Cuando se aplica a un vector devuelve un vector lógico con `TRUE` en las posiciones con valores perdidos y `FALSE` en las posiciones con valores no perdidos. 
    :::

    :::{.callout-tip collapse="true"}
    ## Solución
    :::{.panel-tabset}

    ## Base
    ```{r}
    df[!is.na(df$colesterol), ]
    ```

    ## Tidyverse
    ```{r}
    df |> filter(!is.na(colesterol))
    ```
    :::
    :::

a.  Imputar los valores perdidos en la columna `colesterol` con la media de los valores no perdidos.

    :::{.callout-note collapse="true"}
    ## Ayuda
    :::{.panel-tabset}

    ## Base
    Filtrar el data frame para quedarse con las filas que contienen un valor perdido en la columna indicada y asignarle la media de los valores de la columna.  Usar la función [`mean(vector, na.rm = TRUE)`](https://rdrr.io/r/base/mean.html) del paquete `base` de R para calcular la media de un `vector` sin tener en cuenta los valores perdidos. 

    ## Tidyverse
    Usar las siguientes funciones del paquete `dplyr` de `tidyverse`:

    - [`mutate(df, variable = fórmula)`](https://dplyr.tidyverse.org/reference/mutate.html). Añade al data frame `df` una nueva columna con nombre `variable` y valores generados mediante la fórmula `fórmula`. Indicar el nombre de una columna existente para modificar los valores de la columna.
    
    - En la fórmula usar [`if_else(condición, código_true, código_false)`](https://dplyr.tidyverse.org/reference/if_else.html) . Evalúa la `condición` y ejecuta el `código_true` si la condición es verdadera y `código_false` si la condición es falsa. Usar la función [`is.na`](https://rdrr.io/r/base/NA.html) en la condición.
    
    Usar la función [`mean(vector, na.rm = TRUE)`](https://rdrr.io/r/base/mean.html) del paquete `base` de R para calcular la media de un `vector` sin tener en cuenta los valores perdidos.
    :::
    :::

    :::{.callout-tip collapse="true"}
    ## Solución
    :::{.panel-tabset}

    ## Base
    ```{r}
    media_colesterol <- mean(df$colesterol, na.rm = TRUE)
    df$colesterol[is.na(df$colesterol)] <- media_colesterol
    df
    ```

    ## Tidyverse
    ```{r}
    df <- df |>
        mutate(colesterol = if_else(is.na(colesterol), mean(colesterol, na.rm = TRUE), colesterol))
    df
    ```

    ## Copilot
    Imputar los valores perdidos de la columna colesterol con la media de los valores no perdidos de la misma columna.
    :::
    :::

a.  Ordenar el data frame según la columna `nombre`.

    :::{.callout-note collapse="true"}
    ## Ayuda
    :::{.panel-tabset}

    ## Base
    Usar la función [`order(columna)`](https://rdrr.io/r/base/order.html) del paquete `base` de R para obtener un vector con los índices de las filas ordenadas de menor a mayor. Anteponer un `-` a la columna para ordenar de mayor a menor. Usar el vector de índices para reordenar las filas del data frame.

    ## Tidyverse
    Usar la función [`arrange(df, columnas)`](https://dplyr.tidyverse.org/reference/arrange.html) del paquete `dplyr` de `tidyverse` para ordenar el data frame `df` según las columnas indicadas en `columnas`. Indicar las columnas en el orden de prioridad para la ordenación. Usar la función [`desc(columna)`](https://dplyr.tidyverse.org/reference/desc.html) para ordenar de mayor a menor según una columna.
    :::
    :::

    :::{.callout-tip collapse="true"}
    ## Solución
    :::{.panel-tabset}

    ## Base
    ```{r}
    df[order(df$nombre), ]
    ```

    ## Tidyverse
    ```{r}
    df |> arrange(nombre)
    ```

    ## Copilot
    Ordenar el data frame según la columna nombre de menor a mayor.
    :::
    :::

a.  Ordenar el data frame ascendentemente por la columna `sexo` y descendentemente por la columna `edad`.

    :::{.callout-tip collapse="true"}
    ## Solución
    :::{.panel-tabset}

    ## Base
    ```{r}
    df[order(df$sexo, -df$edad), ]
    ```

    ## Tidyverse
    ```{r}
    df |>
        arrange(sexo, desc(edad))
    ```

    ## Copilot
    Ordenar el data frame según la columna sexo de menor a mayor. Si hay filas con el mismo valor en la columna sexo, ordenarlas según la columna edad de mayor a menor.
    :::
    :::
:::

:::{#exr-preprocesamiento-3}
El fichero [`notas-curso2.csv`](datos/notas-curso2.csv) contiene las notas de las asignaturas de un curso en varios grupos de alumnos.

a.  Crear un data frame con los datos del curso a partir del fichero [`notas-curso2.csv`](datos/notas-curso2.csv).

    :::{.callout-tip collapse="true"}
    ## Solución
    :::{.panel-tabset}

    ## Tidyverse
    ```{r}
    df <- read_csv("https://aprendeconalf.es/estadistica-practicas-r/datos/notas-curso2.csv")
    df
    ```

    ## Copilot
    Crear un data frame con los datos del fichero https://aprendeconalf.es/bioestadistica-practicas-r/datos/notas-curso2.csv.
    :::
    :::

a.  Convertir el data frame a formato largo. 

    :::{.callout-note collapse="true"}
    ## Ayuda
    Usar la función [`pivot_longer(df, columnas, names_to = columna_nombres, values_to = columna_valores)`](https://tidyr.tidyverse.org/reference/pivot_longer.html) del paquete `tidyr` de `tidyverse` para convertir el data frame `df` a formato largo. Indicar las columnas que contienen las notas de las asignaturas en `columnas`. Indicar el nombre de la nueva columna que contendrá los nombres de las asignaturas en `columna_nombres` y el nombre de la nueva columna que contendrá las notas en `columna_valores`.
    :::

    :::{.callout-tip collapse="true"}
    ## Solución
    :::{.panel-tabset}

    ## Tidyverse
    ```{r}
    df_largo <- df |> pivot_longer(notaA:notaE, names_to = "Asignatura", values_to = "Nota")
    df_largo
    ```

    ## Copilot
    Convertir el data frame a formato largo usando la función pivot_longer. Pivotar las columnas cuyo nombre comienza por nota y llamar Asignatura a la columna con los nombres de las columnas pivotadas, y Nota a la columna con sus valores.
    :::
    :::

a.  Crear una nueva columna con la variable `calificación` que contenga las calificaciones de cada asignatura.

    :::{.callout-tip collapse="true"}
    ## Solución
    :::{.panel-tabset}

    ## Tidyverse
    ```{r}
    df_largo <- df_largo |>
        mutate(Califiación = cut(Nota, breaks = c(0, 4.99, 6.99, 8.99, 10), labels = c("SS", "AP", "NT", "SB")))
    head(df_largo)
    ```

    ## Copilot
    Usar la función cut para crear una nueva columna de nombre Calificación que categorice las notas según los siguientes intervalos:
    - SS: Nota menor de 5
    - AP: Nota de 5 a 6.9
    - NT: Nota de 7 a 8.9
    - SB: Nota de 9 a 10
    :::
    :::

a.  Filtrar el conjunto de datos para obtener las asignaturas y las notas de las mujeres del grupo A, ordenadas de mayor a menor.

    :::{.callout-tip collapse="true"}
    ## Solución
    :::{.panel-tabset}

    ## Tidyverse
    ```{r}
    df_largo |>
        filter(sexo == "Mujer", grupo == "A") |>
        select(Asignatura, Nota) |>
        arrange(desc(Nota))
    ```

    ## Copilot
    Filtrar el data frame para quedarse con las filas en las que la columna sexo contenga el valor Mujer y la columna grupo contenga el valor A. Seleccionar las columnas Asignatura y Nota y ordenar el resultado de mayor a menor según la columna Nota.
    :::
    :::
:::

:::{#exr-preprocesamiento-4}
Se ha diseñado un ensayo clínico aleatorizado, doble-ciego y controlado con placebo, para estudiar el efecto de dos alternativas terapéuticas en el control de la hipertensión arterial. Se han reclutado 100 pacientes hipertensos y estos han sido distribuidos aleatoriamente en tres grupos de tratamiento. A uno de los grupos (control) se le administró un placebo, a otro grupo se le administró un inhibidor de la enzima conversora de la angiotensina (IECA) y al otro un tratamiento combinado de un diurético y un Antagonista del Calcio. Las variables respuesta final fueron las presiones arteriales sistólica y diastólica.

Los datos con las claves de aleatorización han sido introducidos en una base de datos que reside en la central de aleatorización, mientras que los datos clínicos han sido archivados en dos archivos distintos, uno para cada uno de los dos centros participantes en el estudio.

Las variables almacenadas en estos archivos clínicos son las siguientes:

- CLAVE: Clave de aleatorización
- NOMBRE: Iniciales del paciente
- F_NACIM: Fecha de Nacimiento
- F_INCLUS: Fecha de inclusión
- SEXO: Sexo (0: Hombre 1: Mujer)
- ALTURA: Altura en cm.
- PESO: Peso en Kg.
- PAD_INI: Presión diastólica basal (inicial)
- PAD_FIN: Presión diastólica final
- PAS_INI: Presión sistólica basal (inicial)
- PAS_FIN:  Presión sistólica final

El archivo de claves de aleatorización contiene sólo dos variables.

- CLAVE: Clave de aleatorización
- FARMACO: Fármaco administrado (0: Placebo, 1: IECA,  2:Ca Antagonista + diurético)

a.  Crear un data frame con los datos de los pacientes del hospital A del fichero de Excel [datos-hospital-a.xls](datos/hipertension/datos-hospital-a.xls).

    :::{.callout-note collapse="true"}
    ## Ayuda
    Usar la función [`read_excel(fichero)`](https://readxl.tidyverse.org/reference/read_excel.html) del paquete `readxl` de `tidyverse` para leer un fichero de Excel y crear un data frame con los datos del fichero. Se puede usar la ruta local del fichero o la url si el fichero está en internet.
    :::

    :::{.callout-tip collapse="true"}
    ## Solución
    :::{.panel-tabset}

    ## Tidyverse
    ```{r}
    library(readxl)
    df_A <- read_excel("datos/hipertension/datos-hospital-a.xls")
    head(df_A)
    ```

    ## Copilot
    Crear un data frame df_A con los datos del fichero https://aprendeconalf.es/bioestadistica-practicas-r/datos/hipertension/datos-hospital-a.xls.
    :::
    :::

a.  Crear un data frame con los datos de los pacientes del hospital B del fichero csv [datos-hospital-b.csv](datos/hipertension/datos-hospital-b.csv).

    :::{.callout-tip collapse="true"}
    ## Solución
    :::{.panel-tabset}

    ## Tidyverse
    ```{r}
    df_B <- read_csv("https://aprendeconalf.es/estadistica-practicas-r/datos/hipertension/datos-hospital-b.csv")
    head(df_B)
    ```

    ## Copilot
    Crear un data frame df_B con los datos del fichero https://aprendeconalf.es/bioestadistica-practicas-r/datos/hipertension/datos-hospital-b.csv.
    :::
    :::

a.  Fusionar los datos de los dos hospitales en un nuevo data frame.

    :::{.callout-note collapse="true"}
    ## Ayuda
    :::{.panel-tabset}

    ## Base
    Usar la función [`rbind(df1, df2)`](https://rdrr.io/r/base/cbind.html) del paquete `base` de R para fusionar dos data frames con las mismas columnas. Devuelve un data frame con las filas de los data frames `df1` y `df2`. 
    
    ## Tidyverse
    Usar la función [`bind_rows(df1, df2)`](https://dplyr.tidyverse.org/reference/bind.html) del paquete `dplyr` de `tidyverse` para fusionar dos data frames con las mismas columnas. Devuelve un data frame con las filas de los data frames `df1` y `df2`.
    :::
    :::

    :::{.callout-tip collapse="true"}
    ## Solución
    :::{.panel-tabset}

    ## Base

    ```{r}
    df <- rbind(df_A, df_B)
    head(df)
    ```

    ## Tidyverse

    ```{r}
    df <- df_A |> bind_rows(df_B)
    head(df)
    ```

    ## Copilot

    Fusionar las filas de los data frames df_A y df_B en un nuevo data frame df.
    :::
    :::

a.  Crear un data frame con los datos de las claves de aleatorización del fichero csv [claves-aleatorizacion.csv](datos/hipertension/claves-aleatorizacion.csv).

    :::{.callout-tip collapse="true"}
    ## Solución
    :::{.panel-tabset}
    
    ## Tidyverse

    ```{r}
    claves <- read_csv("https://aprendeconalf.es/estadistica-practicas-r/datos/hipertension/claves-aleatorizacion.csv")
    head(claves)
    ```

    ## Copilot
    Crear un data frame claves con los datos del fichero https://aprendeconalf.es/bioestadistica-practicas-r/datos/hipertension/claves-aleatorizacion.csv.
    :::
    :::

a.  Fusionar el data frame con los datos clínicos y el data frame con claves de aleatorización en un nuevo data frame.

    :::{.callout-note collapse="true"}
    ## Ayuda
    Usar la función [`left_join(df1, df2, by = clave)`](https://dtplyr.tidyverse.org/reference/left_join.dtplyr_step.html) del paquete `dplyr` de `tidyverse` para fusionar las columnas de dos data frames según una clave común. Devuelve un data frame con las filas de `df1` y las columnas de `df1` y `df2`. Si hay filas en `df1` que no tienen una fila correspondiente en `df2` según la clave, se rellenan con valores perdidos `NA`. Indicar la clave común entre los dos data frames en el argumento `by`.
    :::

    :::{.callout-tip collapse="true"}
    ## Solución
    :::{.panel-tabset}

    ## Tidyverse
    
    ```{r}
    df <- df |> left_join(claves, by = "CLAVE")
    head(df)
    ```

    ## Copilot
    Fusionar las columnas de los data frames df y claves usando como clave común la columna CLAVE. Actualizar el data frame df con el resultado de la fusión.
    :::
    :::

a.  Convertir la columna del sexo en un factor con dos niveles: `Hombre` y `Mujer`.

    :::{.callout-tip collapse="true"}
    ## Solución
    :::{.panel-tabset}

    ## Base

    ```{r}
    df$SEXO <- factor(df$SEXO, levels = c(0, 1), labels = c("Hombre", "Mujer"))
    head(df)
    ```

    ## Tidyverse

    ```r
    df <- df |> mutate(SEXO = factor(SEXO, levels = c(0, 1), labels = c("Hombre", "Mujer")))
    head(df)
    ```

    ```{r, echo=FALSE}
    head(df)
    ```

    ## Copilot
    Convertir la columna SEXO del data frame df en un factor con dos niveles: Hombre para el valor 0 y Mujer para el valor 1.
    :::
    :::

a.  Crear una nueva columna con la edad de los pacientes en el momento de inclusión en el estudio.

    :::{.callout-note collapse="true"}
    ## Ayuda
    :::{.panel-tabset}

    ## Base

    Usar la función [`difftime(fecha1, fecha2, units = unidades)`](https://rdrr.io/r/base/difftime.html) del paquete `base` de R para calcular la diferencia entre dos fechas en la unidad de tiempo unidades ("days", "hours", "minutes", "seconds"). Dividir el resultado entre 365 para obtener la edad en años.

    ## Tidyverse

    Usar las siguientes funciones del paquete [`lubridate`](https://lubridate.tidyverse.org/) de `tidyverse:

    - [`interval(fecha1, fecha2)`](https://lubridate.tidyverse.org/reference/interval.html) para crear un intervalo de tiempo entre dos fechas.
    
    - [`time_length(interval, unit = unidades)`](https://lubridate.tidyverse.org/reference/time_length.html) para calcular la longitud de un intervalo en la unidad de tiempo unidades ("year", "week", "day", "hour", "minute", "second").
    :::
    :::

    :::{.callout-tip collapse="true"}
    ## Solución
    :::{.panel-tabset}

    ## Base

    ```{r}
    df$EDAD <- as.numeric(difftime(df$F_INCLUS, df$F_NACIM, units = "days")/365)
    head(df[, c("F_NACIM", "F_INCLUS", "EDAD")])
    ```

    ## Tidyverse
    
    ```{r}
    df <- df |> mutate(AGE = time_length(interval(F_NACIM, F_INCLUS), "years"))
    head(df |>  select(F_NACIM, F_INCLUS, AGE))
    ```

    ## Copilot
    Crear una nueva columna de nombre EDAD con la edad de los pacientes en el momento de inclusión en el estudio. Calcular la edad como la diferencia entre la fecha de inclusión (F_INCLUS) y la fecha de nacimiento (F_NACIM) en años.
    :::
    :::

a.  Crear una nueva columna con el índice de masa corporal (IMC) de los pacientes.

    :::{.callout-tip collapse="true"}
    ## Solución
    :::{.panel-tabset}

    ## Base
    ```{r}
    df$IMC <- df$PESO/(df$ALTURA/100)^2
    head(df[, c("PESO", "ALTURA", "IMC")])
    ```

    ## Tidyverse

    ```{r}
    df <- df |> mutate(IMC = PESO/(ALTURA/100)^2)
    head(df |> select(PESO, ALTURA, IMC))
    ```

    ## Copilot

    Crear una nueva columna de nombre IMC con el índice de masa corporal de los pacientes calculado como el peso en kg dividido por la altura en metros al cuadrado.
    :::
    :::

a.  Crear una nueva columna para la evolución de la presión arterial diastólica y otra con la evolución de la presión arterial sistólica.

    :::{.callout-tip collapse="true"}
    ## Solución
    :::{.panel-tabset}

    ## Base

    ```{r}
    df$EVOL_PAD <- df$PAD_FIN - df$PAD_INI
    df$EVOL_PAS <- df$PAS_FIN - df$PAS_INI
    head(df[, c("PAD_INI", "PAD_FIN", "EVOL_PAD", "PAS_INI", "PAS_FIN", "EVOL_PAS")])
    ```

    ## Tidyverse

    ```{r}
    df <- df |> mutate(EVOL_PAD = PAD_FIN - PAD_INI, EVOL_PAS = PAS_FIN - PAS_INI)
    head(df |> select(PAD_INI, PAD_FIN, EVOL_PAD, PAS_INI, PAS_FIN, EVOL_PAS))
    ```

    ## Copilot

    Crear una nueva columna de nombre EVOL_PAD con la evolución de la presión arterial diastólica calculada como la presión diastólica final (PAD_FIN) menos la presión diastólica inicial (PAD_INI). Crear una nueva columna de nombre EVOL_PAS con la evolución de la presión arterial sistólica calculada como la presión sistólica final (PAS_FIN) menos la presión sistólica inicial (PAS_INI).
    :::
    :::

a.  Guardar el data frame en un fichero csv.

    :::{.callout-note collapse="true"}
    ## Ayuda
    :::{.panel-tabset}

    ## Base

    Usar la función [`write.csv(df, fichero)`](https://rdrr.io/rforge/tldutils/man/write_csv.html) del paquete `base` de R para guardar un data frame en un fichero csv. Indicar la ruta del fichero donde se quiere guardar el data frame.

    ## Tidyverse

    Usar la función [`write_csv(df, fichero)`](https://readr.tidyverse.org/reference/write_csv.html) del paquete `readr` de `tidyverse` para guardar un data frame en un fichero csv. Indicar la ruta del fichero donde se quiere guardar el data frame.
    :::
    :::

    :::{.callout-tip collapse="true"}
    ## Solución
    :::{.panel-tabset}

    ## Base

    ```{r}
    write.csv(df, "datos/hipertension/datos-ensayo-clinico.csv")
    ```

    ## Tidyverse
    Con la función `write_csv` del paquete `readr` de `tidyverse`.

    ```{r}
    df  |> write_csv("datos/hipertension/datos-ensayo-clinico.csv")
    ```

    ## Copilot

    Guardar el data frame df en un fichero csv con la ruta datos/hipertension/datos-ensayo-clinico.csv.
    :::
    :::
:::

## Ejercicios Propuestos

:::{#exr-preprocesamiento-5}
Los ficheros [`vinos-blancos.xls`](datos/vinos-blancos.xls) y [`vinos-tintos.csv`](datos/vinos-tintos.csv) contienen información sobre las características de vinos blancos y tintos portugueses de la denominación "Vinho Verde". Las variables almacenadas en estos archivos son las siguientes:

| Variable             | Descripción                                                           | Tipo (unidades)        |
|----------------------------------------|-----------------------------------------------------------------------|------------------------|
| tipo                 | Tipo de vino                                                          | Factor (blanco, tinto) |
| meses.barrica        | Mesesde envejecimiento en barrica                               | Numérica(meses)  |
| acided.fija          | Cantidadde ácidotartárico                                 | Numérica(g/dm3)  |
| acided.volatil       | Cantidad de ácido acético                                             | Numérica(g/dm3)  |
| acido.citrico        | Cantidad de ácidocítrico                                        | Numérica(g/dm3)  |
| azucar.residual      | Cantidad de azúcarremanente después de la fermentación          | Numérica(g/dm3)  |
| cloruro.sodico       | Cantidad de clorurosódico                                       | Numérica(g/dm3)  |
| dioxido.azufre.libre | Cantidad de dióxido de azufreen formalibre                | Numérica(mg/dm3) |
| dioxido.azufre.total | Cantidadde dióxido de azufretotal en forma libre o ligada | Numérica(mg/dm3) |
| densidad             | Densidad                                                              | Numérica(g/cm3)  |
| ph                   | pH                                                                    | Numérica(0-14)   |
| sulfatos             | Cantidadde sulfato de potasio                                   | Numérica(g/dm3)  |
| alcohol              | Porcentajede contenidode alcohol                          | Numérica(0-100)  |
| calidad              | Calificación otorgada porun panel de expertos                   | Numérica(0-10)   |

a.  Crear un data frame con los datos de los vinos blancos partir del fichero de Excel [`vinos-blancos.xlsx`](datos/vinos-blancos.xlsx).

a.  Crear un data frame con los datos de los vinos tintos partir del fichero csv [`vinos-tintos.csv`](datos/vinos-tintos.csv).

a.  Fusionar los datos de los vinos blancos y tintos en un nuevo data frame.

a.  Convertir el tipo de vino en un factor.

a.  Imputar los valores perdidos del alcohol con la media de los valores no perdidos para cada tipo de vino.

a.  Crear un factor `Envejecimiento` recodificando la variable `meses.barrica` en las siguientes categorías.

    | Rango en meses | Categoría |
    |:-|:-|
    | Menos de 3 | Joven |
    | Entre 3 y 12 | Crianza |
    | Entre 12 y 18 | Reserva |
    | Más de 18 | Gran reserva |

a.  Crear un factor `Dulzor` recodificando la variable `azucar.residual` en las siguientes categorías.

    | Rango azúcar | Categoría |
    |:-|:-|
    | Menos de 4 | Seco |
    | Más de 4 y menos de 12 | Semiseco |
    | Más de 12 y menos de 45 | Semidulce |
    | Más de 45 | Dulce |

a.  Filtrar el conjunto de datos para quedarse con los vinos Reserva o Gran Reserva con una calidad superior a 7 y ordenar el data frame por calidad de forma descendente.

a.  ¿Cuántos vinos blancos con un contenido en alcohol superior al 12% y una calidad superior a 8 hay en el conjunto de datos?
:::
