---
title: Preprocesamiento de datos
lang: es
---

Esta práctica contiene ejercicios que muestran como preprocesar un conjunto de datos en R. El preprocesamiento de datos es una tarea fundamental en el análisis de datos que consiste en la limpieza, transformación y preparación de los datos para su análisis. El preprocesamiento de datos incluye tareas como 

- Limpieza de datos.
- Imputación de valores perdidos.
- Recodificación de variables.
- Creación de nuevas variables.
- Transformación de variables.
- Selección de variables.
- Fusión de datos.
- Reestructuración del conjunto de datos.

## Ejercicios Resueltos

Para la realización de esta práctica se requieren los siguientes paquetes.

```r
library(tidyverse) 
# Incluye los siguientes paquetes:
# - readr: para la lectura de ficheros csv. 
# - dplyr: para el preprocesamiento y manipulación de datos.
# - lubridate: para el procesamiento de fechas.
library(knitr) # Para el formateo de tablas.
```

```{r}
#| echo: false
packages <- c("readr", "dplyr", "lubridate", "knitr")
```
{{< include _versiones-paquetes.qmd >}}

{{< include _contexto-copilot.qmd >}}

:::{#exr-preprocesamiento-1}
La siguiente tabla contiene los ingresos y gastos de una empresa durante el primer trimestre del año.

```{r, echo = F}
library(knitr)
df1 <- data.frame(
    Mes = c("Enero", "Febrero", "Marzo", "Abril"),
    Ingresos = c(45000, 41500, 51200, 49700),
    Gastos = c(33400, 35400, 35600, 36300), 
    Impuestos = c(6450, 6300, 7100, 6850)
    )
df1 |>
    kable()
```

a.  Crear un data frame con los datos de la tabla.

    :::{.callout-tip collapse="true"}
    ## Solución

    ```{r}
    df <- data.frame(
        Mes = c("Enero", "Febrero", "Marzo", "Abril"),
        Ingresos = c(45000, 41500, 51200, 49700),
        Gastos = c(33400, 35400, 35600, 36300),
        Impuestos = c(6450, 6300, 7100, 6850)
        )
    df 
    ```
    :::

a.  Crear una nueva columna con los beneficios de cada mes (ingresos - gastos - impuestos).

    :::{.callout-tip collapse="true"}
    ## Solución

    :::{.panel-tabset}

    ## Base

    Para añadir una nueva columna a partir de una fórmula podemos usar la sintaxis `df$variable <- fórmula` para crear una nueva columna en el data frame `df` con nombre `variable`. Para asignar los valores de la nueva columna se usa la `fórmula` indicada. Una fórmula puede  hacer referencia a otras columnas existentes y contener operadores aritméticos, lógicos o funciones.

    ```{r}
    df$Beneficios <- df$Ingresos - df$Gastos - df$Impuestos
    df
    ```

    ## Tidyverse

    Para añadir una nueva columna a un data frame podemos usar la siguiente función del paquete `dplyr` de `tidyverse`:
    
    - [`mutate(variable = fórmula)`](https://dplyr.tidyverse.org/reference/mutate.html). Añade al data frame `df` una nueva columna con nombre `variable` y valores generados mediante la fórmula `fórmula`. Una fórmula puede  hacer referencia a otras columnas existentes y contener operadores aritméticos, lógicos o funciones.

    ```{r}
    library(tidyverse)
    df <- df |>
        mutate(Beneficios = Ingresos - Gastos - Impuestos)
    df
    ```

    ## Copilot

    ```sh
    Añadir al data frame df una nueva columna de nombre Beneficios con los beneficios de cada mes.
    ```
    :::
    :::

a.  Crear una nueva columna con el factor `Balance` con dos posibles categorías: `positivo` si ha habido beneficios y `negativo` si ha habido pérdidas.

    :::{.callout-tip collapse="true"}
    ## Solución
    :::{.panel-tabset}

    ## Base

    Para asignar un valor a una nueva columna a partir de una condición podemos usar la siguiente función del paquete `base` de R:
    
    - [`ifelse(condicion, código_true, código_false)`](https://rdrr.io/r/base/ifelse.html) del paquete `base` de R. Evalúa la `condición` y ejecuta el `código_true` si la condición es verdadera y `código_false` si la condición es falsa.

    Y para convertir la nueva columna en un factor con dos niveles se puede usar la siguiente función del paquete `base` de R:

    - [`factor(variable, levels = niveles, labels = etiquetas)`](https://rdrr.io/r/base/factor.html) del paquete `base` de R. Convierte la `variable` en un factor. Se pueden especificar los niveles del factor con el argumento `levels` y las etiquetas de los niveles con el argumento `labels`. Si no se especifican los niveles se asignan en orden alfabético. Si no se especifican las etiquetas se asignan los mismos valores que los niveles.

    ```{r}
    df$Balance <- factor(ifelse(df$Beneficios > 0, "positivo", "negativo"), levels = c("positivo", "negativo"))
    df
    ```
    
    ## Tidyverse

    Para añadir una nueva columna a un data frame podemos usar la siguiente función del paquete `dplyr` de `tidyverse`:
    
    - [`mutate(variable = fórmula)`](https://dplyr.tidyverse.org/reference/mutate.html). Añade al data frame `df` una nueva columna con nombre `variable` y valores generados mediante la fórmula `fórmula`.
    
    Para asignar un valor a una nueva columna a partir de una condición podemos usar la siguiente función del paquete `base` de R:
    
    - [`ifelse(condicion, código_true, código_false)`](https://rdrr.io/r/base/ifelse.html). Evalúa la `condición` y ejecuta el `código_true` si la condición es verdadera y `código_false` si la condición es falsa.

    Y para convertir la nueva columna en un factor con dos niveles se puede usar la siguiente función del paquete `base` de R:

    - [`factor(variable, levels = niveles, labels = etiquetas)`](https://rdrr.io/r/base/factor.html). Convierte la `variable` en un factor. Se pueden especificar los niveles del factor con el argumento `levels` y las etiquetas de los niveles con el argumento `labels`. Si no se especifican los niveles se asignan en orden alfabético. Si no se especifican las etiquetas se asignan los mismos valores que los niveles.
    

    ```{r}
    df <- df |>
        mutate(Balance = factor(if_else(Beneficios > 0, "positivo", "negativo"),
                     levels = c("positivo", "negativo")))
    df
    ```

    ## Copilot
    
    ```sh
    Añadir una nueva columna con el factor Balance con dos posibles niveles: positivo si la columna Beneficios es mayor o igual que 0 y negativo si la columna Beneficios es menor que 0. Los niveles deben estar enb el orden siguiente: positivo, negativo.
    ```
    :::
    :::

a.  Filtrar el conjunto de datos para quedarse con los nombres de los meses y los beneficios de los meses con balance positivo. 

    :::{.callout-tip collapse="true"}
    ## Solución
    :::{.panel-tabset}

    ## Base

    Para filtrar un data frame podemos usar la siguiente sintaxis 
    
    - `df[condición, columnas]`. Devuelve un data frame con las filas que cumplan la `condición` y las columnas indicadas en `columnas`. La condición se puede construir usando operadores lógicos y de comparación sobre las columnas del data frame. Para indicar las columnas se pueden usar los nombres de las columnas entre comillas o los índices de las columnas.

    ```{r}
    df[df$Balance == "positivo", c("Mes", "Beneficios")]
    ```
    
    ## Tidyverse

    Para filtrar un data frame podemos usar las siguientes funciones del paquete `dplyr` de `tidyverse`:

    - [`filter(df, condición)`](https://dplyr.tidyverse.org/reference/filter.html). Devuelve un data frame con las filas del data frame `df` que cumplen la `condición`. La condición se puede construir usando operadores lógicos y de comparación sobre las columnas del data frame.
    - [`select(columnas)`](https://dplyr.tidyverse.org/reference/select.html). Devuelve un data frame con las columnas del data frame `df` indicadas en `columnas`.

    ```{r}
    df |>
        filter(Balance == "positivo") |> 
        select(Mes, Beneficios)
    ```

    ## Copilot

    ```sh
    Filtrar el conjunto de datos para quedarse con la columna Mes y la columna Beneficios de los meses en los que la columna Balance contenga el valor positivo.
    ```
    :::
    :::
:::

:::{#exr-preprocesamiento-2}
El fichero [`colesterol.csv`](datos/colesterol.csv) contiene información de una muestra de pacientes donde se han medido la edad, el sexo, el peso, la altura y el nivel de colesterol, además de su nombre.

a.  Crear un data frame con los datos de todos los pacientes del estudio a partir del fichero [`colesterol.csv`](datos/colesterol.csv).

    :::{.callout-tip collapse="true"}
    ## Solución
    :::{.panel-tabset}

    ## Base

    Para crear un data frame a partir de un fichero csv podemos usar siguiente función del paquete `base` de R:
    
    - [`read.csv(fichero/url)`](https://rdrr.io/r/base/read.csv.html). Lee el fichero csv desde la ruta dada por `fichero` o la url dada por `url` y devuelve un data frame con los datos del fichero. Se puede usar la ruta local del fichero o la url si el fichero está en internet.

    ```{r}
    df <- read.csv("https://aprendeconalf.es/estadistica-practicas-r/datos/colesterol.csv")
    head(df)
    ```
    
    ## Tidyverse

    Para crear un data frame a partir de un fichero csv podemos usar la siguiente función del paquete `readr` de `tidyverse`:
    
    - [`read_csv(fichero/url)`](https://readr.tidyverse.org/reference/read_delim.html). Lee el fichero csv desde la ruta dada por `fichero` o la url dada por `url` y devuelve un data frame con los datos del fichero. Se puede usar la ruta local del fichero o la url si el fichero está en internet.

    ```{r}
    df <- read_csv("https://aprendeconalf.es/estadistica-practicas-r/datos/colesterol.csv")
    head(df)
    ```

    ## Copilot

    ```sh
    Crear un data frame con los datos del fichero https://aprendeconalf.es/bioestadistica-practicas-r/datos/colesterol.csv.
    ```
    :::
    :::

a.  Crear una nueva columna con el índice de masa corporal, usando la siguiente fórmula 

    $$
    \mbox{IMC} = \frac{\mbox{Peso (kg)}}{\mbox{Altura (cm)}^2}
    $$

    :::{.callout-tip collapse="true"}
    ## Solución
    :::{.panel-tabset}

    ## Base
    ```{r}
    df$imc <- round(df$peso/df$altura^2)
    head(df)
    ```

    ## Tidyverse

    Para añadir una nueva columna a un data frame podemos usar la siguiente función del paquete `dplyr` de `tidyverse`:
    
    - [`mutate(df, variable = fórmula)`](https://dplyr.tidyverse.org/reference/mutate.html). Añade al data frame `df` una nueva columna con nombre `variable` y valores generados mediante la fórmula `fórmula`.
  
    ```{r}
    df <- df |> mutate(imc = round(peso/altura^2))
    head(df)
    ```

    ## Copilot

    ```sh
    Crear una nueva columna de nombre IMC con el índice de masa corporal de los pacientes usando la fórmula IMC = peso / altura^2. Redondear el resultado a números enteros.
    ```
    :::
    :::

a.  Crear una nueva columna con la variable `obesidad` recodificando la columna `imc` en las siguientes categorías.

    | Rango IMC | Categoría |
    |:-|:-|
    |Menor de 18.5 | Bajo peso |
    |De 18.5 a 24.5 | Saludable |
    |De 24.5 a 30 | Sobrepeso |
    |Mayor de 30 | Obeso |

    :::{.callout-tip collapse="true"}
    ## Solución
    :::{.panel-tabset}

    ## Base

    Para categorizar la columna `imc` en las diferentes categorías de obesidad, podemos usar la siguiente función del paquete `base` de R:
    
    - `[cut(vector, breaks, labels)](https://rdrr.io/r/base/cut.html)`. Divide el vector `vector` en intervalos delimitados por los elementos del vector `breaks` y crea un factor asignando a cada intervalo una etiqueta del vector `labels`.

    ```{r}
    df$Obesidad <- cut(df$imc, breaks = c(0, 18.5, 24.5, 30, Inf), labels = c("Bajo peso", "Saludable", "Sobrepeso", "Obeso"))
    head(df)
    ```

    ## Tidyverse

    Para añadir una nueva columna a un data frame podemos usar la siguiente función del paquete `dplyr` de `tidyverse`:
    
    - [`mutate(df, variable = fórmula)`](https://dplyr.tidyverse.org/reference/mutate.html). Añade al data frame `df` una nueva columna con nombre `variable` y valores generados mediante la fórmula `fórmula`.

    Para categorizar la columna `imc` en las diferentes categorías de obesidad, en la fórmula podemos la siguiente función del paquete `base` de R:
    
    - [`cut(vector, breaks, labels)`](https://rdrr.io/r/base/cut.html) del paquete `base` de R. Divide el vector `vector` en intervalos delimitados por los elementos del vector `breaks` y crea un factor asignando a cada intervalo una etiqueta del vector `labels`.

    ```{r}
    df <- df |>
        mutate(Obesidad = cut(imc, breaks = c(0, 18.5, 24.5, 30, Inf), labels = c("Bajo peso", "Saludable", "Sobrepeso", "Obeso")))
    head(df)
    ```

    ## Copilot

    ```sh
    Usar la función cut para crear una nueva columna de nombre Obesidad con la clasificación de obesidad de los pacientes según su IMC. La clasificación se realiza según los siguientes intervalos:
    - Bajo peso: IMC menor de 18.5
    - Saludable: IMC de 18.5 a 24.5
    - Sobrepeso: IMC de 24.5 a 30
    - Obeso: IMC mayor de 30.
    ```
    :::
    :::

a.  Seleccionar las columnas `nombre`, `sexo` y `edad`.

    :::{.callout-tip collapse="true"}
    ## Solución
    :::{.panel-tabset}

    ## Base

    ```{r}
    df[, c("nombre", "sexo", "edad")]
    ```

    ## Tidyverse

    Para seleccionar columnas de un data frame podemos usar la siguiente función del paquete `dplyr` de `tidyverse`:

    - [`select(df, columnas)`](https://dplyr.tidyverse.org/reference/select.html). Devuelve un data frame con las columnas del data frame `df` indicadas en `columnas`.

    ```{r}
    df |> select(nombre, sexo, edad)
    ```

    ## Copilot

    ```sh
    Seleccionar las columnas nombre, sexo y edad del data frame df.
    ```
    :::
    :::

a.  Anonimizar los datos eliminando la columna `nombre`.

    :::{.callout-tip collapse="true"}
    ## Solución

    :::{.panel-tabset}

    ## Base

    ```{r}
    df[, -1]
    ```

    ## Tidyverse

    Para eliminar columnas de un data frame podemos usar la siguiente función del paquete `dplyr` de `tidyverse`:

    - [`select(df, -columnas)`](https://dplyr.tidyverse.org/reference/select.html). Devuelve un data frame con las columnas del data frame `df` menos las columnas indicadas en `columnas`.
  
    ```{r}
    df |> select(-nombre)
    ```

    ## Copilot

    ```sh
    Eliminar la columna nombre del data frame.
    ```
    :::
    :::

a.  Reordenar las columnas poniendo la columna `sexo` antes que la columna `edad`.

    :::{.callout-tip collapse="true"}
    ## Solución
    :::{.panel-tabset}

    ## Base

    Para reordenar las columnas del data frame en el orden deseado, podemos usar la siguiente sintaxis:
    
    - `df[, columnas]`. Devuelve un data frame con las columnas del data frame `df` indicadas en `columnas`. Indicar las columnas en el orden deseado usando los nombres de las columnas entre comillas o los índices de las columnas.
  
    ```{r}
    df[, c(1, 3, 2, 4, 5, 6)]
    ```

    ## Tidyverse

    Para reordenar las columnas del data frame en el orden deseado, podemos usar la siguiente función del paquete `dplyr` de `tidyverse`:

    - [`select(df, columnas)`](https://dplyr.tidyverse.org/reference/select.html). Devuelve un data frame con las columnas del data frame `df` indicadas en `columnas`. Indicar las columnas en el orden deseado usando los nombres de las columnas entre comillas o los índices de las columnas.

    ```{r}
    df |> select(nombre, sexo, edad, everything())
    ```

    ## Copilot
    ```sh
    Reordenar las columnas del data frame poniendo la columna sexo antes que la columna edad.
    ```
    :::
    :::

a.  Filtrar el data frame para quedarse con las mujeres.

    :::{.callout-tip collapse="true"}
    ## Solución
    :::{.panel-tabset}

    ## Base

    Para filtrar un data frame podemos usar la siguiente sintaxis:

    - `df[condición, ]`. Devuelve un data frame con las filas del data frame `df` que satisfacen la `condición` indicada. La condición se puede construir usando operadores lógicos y de comparación sobre las columnas del data frame.
  
    ```{r}
    df[df$sexo == "M", ]
    ```

    ## Tidyverse

    Para filtrar un data frame podemos usar la siguiente función del paquete `dplyr` de `tidyverse`:

    - [`filter(df, condición)`](https://dplyr.tidyverse.org/reference/filter.html). Devuelve un data frame con las filas del data frame `df` que satisfacen la `condición` indicada. Indicar la condición usando operadores lógicos y de comparación sobre las columnas del data frame.

    ```{r}
    df |> filter(sexo == "M")
    ```

    ## Copilot

    ```sh
    Filtrar el data frame para quedarse con las filas en las que la columna sexo contenga el valor M.
    ```
    :::
    :::

a.  Filtrar el data frame para quedarse con los hombres mayores de 30 años.

    :::{.callout-tip collapse="true"}
    ## Solución
    :::{.panel-tabset}

    ## Base

    

    ```{r}
    df[df$sexo == "H" & df$edad > 30, ]    
    ```

    ## Tidyverse

    Podemos combinar condiciones usando operadores lógicos. Para que se cumplan varias condiciones a la vez se tiene que usar el operador lógico `&` entre las condiciones. Para que se cumpla al menos una de varias condiciones se tiene que usar el operador lógico `|` entre las condiciones.

    ```{r}
    df |> filter( sexo == "H" & edad > 30)
    ```

    ## Copilot

    ```sh
    Filtrar el data frame para quedarse con las filas en las que la columna sexo contenga el valor H y la columna edad contenga un valor mayor que 30.
    ```
    :::
    :::

a.  Filtrar el data frame para quedarse con las filas sin valores perdidos.

    :::{.callout-tip collapse="true"}
    ## Solución
    :::{.panel-tabset}

    ## Base

    Para eliminar las filas que contienen valores perdidos podemos usar la siguiente función del paquete `base` de R:
    
    - [`na.omit(df)`](https://rdrr.io/r/stats/na.fail.html). Devuelve el data frame que resulta de eliminar las filas con valores perdidos del data frame `df`.

    ```{r}
    na.omit(df)
    ```

    ## Tidyverse

    Para eliminar las filas que contienen valores perdidos podemos usar la siguiente función del paquete `tidyr` de `tidyverse`:
    
    - [`drop_na(df)`](https://tidyr.tidyverse.org/reference/drop_na.html). Devuelve el data frame que resulta de eliminar las filas con valores perdidos del data frame `df`.

    ```{r}
    drop_na(df)
    ```

    ## Copilot

    ```sh
    Filtrar el data frame para eliminar las filas con datos perdidos en alguna columna.
    ```
    :::
    :::

a.  Filtrar el data frame para eliminar las filas con datos perdidos en la columna `colesterol`.

    :::{.callout-tip collapse="true"}
    ## Solución
    :::{.panel-tabset}

    ## Base

    Para eliminar las filas de un data frame que contienen valores perdidos en una determinada columna podemos filtrar el data frame usando en la condición del filtro la siguiente función del paquete `base`  de R: 
    
    - [`is.na`](https://rdrr.io/r/base/NA.html). Devuelve `TRUE` cuando se aplica a un valor perdido `NA`. Cuando se aplica a un vector devuelve un vector lógico con `TRUE` en las posiciones con valores perdidos y `FALSE` en las posiciones con valores no perdidos. 

    ```{r}
    df[!is.na(df$colesterol), ]
    ```

    ## Tidyverse

    Para eliminar las filas de un data frame que contienen valores perdidos en una determinada columna podemos filtrar el data frame usando en la condición del filtro la siguiente función del paquete `base`  de R: 
    
    - [`is.na`](https://rdrr.io/r/base/NA.html). Devuelve `TRUE` cuando se aplica a un valor perdido `NA`. Cuando se aplica a un vector devuelve un vector lógico con `TRUE` en las posiciones con valores perdidos y `FALSE` en las posiciones con valores no perdidos.
  
    ```{r}
    df |> filter(!is.na(colesterol))
    ```

    ## Copilot

    ```sh
    Filtrar el data frame para eliminar las filas con datos perdidos en la columna colesterol.
    ```
    :::
    :::

a.  Imputar los valores perdidos en la columna `colesterol` con la media de los valores no perdidos.

    :::{.callout-tip collapse="true"}
    ## Solución
    :::{.panel-tabset}

    ## Base

    Para imputar valores perdidos en una columna con la media de los valores no perdidos de la misma columna, primero debemos filtrar el data frame para quedarnos con las filas que contienen un valor perdido en la columna indicada. Después podemos asignarle la media de los valores de la columna. Para calcular la media de una columna de un data frame podemos usar la siguiente función del paquete `base` de R: 
    
    - [`mean(vector, na.rm = TRUE)`](https://rdrr.io/r/base/mean.html). Calcula la media de un `vector` sin tener en cuenta los valores perdidos.

    ```{r}
    media_colesterol <- mean(df$colesterol, na.rm = TRUE)
    df$colesterol[is.na(df$colesterol)] <- media_colesterol
    df
    ```

    ## Tidyverse

    Para modificar una columna de un data frame a partir de una fórmula podemos usar la siguiente función del paquete `dplyr` de `tidyverse`:

    - [`mutate(df, variable = fórmula)`](https://dplyr.tidyverse.org/reference/mutate.html). Añade al data frame `df` una nueva columna con nombre `variable` y valores generados mediante la fórmula `fórmula`. Indicar el nombre de una columna existente para modificar los valores de la columna.
    
    Para imputar los valores perdidos de una columna con la media de los valores no perdidos de la misma columna, en la fórmula podemos usar las siguientes funciones del paquete `base` de R:

    - [`if_else(condición, código_true, código_false)`](https://dplyr.tidyverse.org/reference/if_else.html) . Evalúa la `condición` y ejecuta el `código_true` si la condición es verdadera y `código_false` si la condición es falsa. Usar la función [`is.na`](https://rdrr.io/r/base/NA.html) en la condición.
    
    - [`mean(vector, na.rm = TRUE)`](https://rdrr.io/r/base/mean.html). Calcula la media de un `vector` sin tener en cuenta los valores perdidos.

    ```{r}
    df <- df |>
        mutate(colesterol = if_else(is.na(colesterol), mean(colesterol, na.rm = TRUE), colesterol))
    df
    ```

    ## Copilot

    ```sh
    Imputar los valores perdidos de la columna colesterol con la media de los valores no perdidos de la misma columna.
    ```
    :::
    :::

a.  Ordenar el data frame según la columna `nombre`.

    :::{.callout-tip collapse="true"}
    ## Solución
    :::{.panel-tabset}

    ## Base

    Para ordenar las filas de un data frame según el valor de una columna, podemos usar la siguiente función del paquete `base` de R: 
    
    - [`order(columna)`](https://rdrr.io/r/base/order.html). Devuleve un vector con los índices de las filas ordenadas de menor a mayor. Anteponer un `-` a la columna para ordenar de mayor a menor. Usar el vector de índices para reordenar las filas del data frame.

    ```{r}
    df[order(df$nombre), ]
    ```

    ## Tidyverse

    Para ordenar las filas de un data frame según el valor de una columna, podemos usar la siguiente función del paquete `dplyr` de `tidyverse`: 
    
    - [`arrange(df, columnas)`](https://dplyr.tidyverse.org/reference/arrange.html). Ordena las filas del data frame `df` según las columnas indicadas en `columnas`. Indicar las columnas en el orden de prioridad para la ordenación. Usar la función [`desc(columna)`](https://dplyr.tidyverse.org/reference/desc.html) para ordenar de mayor a menor según una columna.
  
    ```{r}
    df |> arrange(nombre)
    ```

    ## Copilot

    ```sh
    Ordenar el data frame según la columna nombre de menor a mayor.
    ```
    :::
    :::

a.  Ordenar el data frame ascendentemente por la columna `sexo` y descendentemente por la columna `edad`.

    :::{.callout-tip collapse="true"}
    ## Solución
    :::{.panel-tabset}

    ## Base
    ```{r}
    df[order(df$sexo, -df$edad), ]
    ```

    ## Tidyverse
    ```{r}
    df |>
        arrange(sexo, desc(edad))
    ```

    ## Copilot

    ```sh
    Ordenar el data frame según la columna sexo de menor a mayor. Si hay filas con el mismo valor en la columna sexo, ordenarlas según la columna edad de mayor a menor.
    ```
    :::
    :::
:::

:::{#exr-preprocesamiento-3}
El fichero [`notas-curso2.csv`](datos/notas-curso2.csv) contiene las notas de las asignaturas de un curso en varios grupos de alumnos.

a.  Crear un data frame con los datos del curso a partir del fichero [`notas-curso2.csv`](datos/notas-curso2.csv).

    :::{.callout-tip collapse="true"}
    ## Solución
    :::{.panel-tabset}

    ## Tidyverse

    ```{r}
    df <- read_csv("https://aprendeconalf.es/estadistica-practicas-r/datos/notas-curso2.csv")
    df
    ```

    ## Copilot

    ```sh
    Crear un data frame con los datos del fichero https://aprendeconalf.es/bioestadistica-practicas-r/datos/notas-curso2.csv.
    ```
    :::
    :::

a.  Convertir el data frame a formato largo. 

    :::{.callout-tip collapse="true"}
    ## Solución
    :::{.panel-tabset}

    ## Tidyverse

    Para convertir un data frame a formato largo podemos usar la siguiente función del paquete `tidyr` de `tidyverse`:
    
    - [`pivot_longer(df, columnas, names_to = columna_nombres, values_to = columna_valores)`](https://tidyr.tidyverse.org/reference/pivot_longer.html). Devuelve un data frame con los datos de la columna indicada en `columnas` en formato largo. Indicar las columnas que contienen las notas de las asignaturas en `columnas`. Indicar el nombre de la nueva columna que contendrá los nombres de las asignaturas en `columna_nombres` y el nombre de la nueva columna que contendrá las notas en `columna_valores`.

    ```{r}
    df_largo <- df |> pivot_longer(notaA:notaE, names_to = "Asignatura", values_to = "Nota")
    df_largo
    ```

    ## Copilot

    ```sh
    Convertir el data frame a formato largo usando la función pivot_longer. Pivotar las columnas cuyo nombre comienza por nota y llamar Asignatura a la columna con los nombres de las columnas pivotadas, y Nota a la columna con sus valores.
    ```
    :::
    :::

a.  Crear una nueva columna con la variable `calificación` que contenga las calificaciones de cada asignatura.

    :::{.callout-tip collapse="true"}
    ## Solución
    :::{.panel-tabset}

    ## Tidyverse

    ```{r}
    df_largo <- df_largo |>
        mutate(Califiación = cut(Nota, breaks = c(0, 4.99, 6.99, 8.99, 10), labels = c("SS", "AP", "NT", "SB")))
    head(df_largo)
    ```

    ## Copilot

    ```sh
    Usar la función cut para crear una nueva columna de nombre Calificación que categorice las notas según los siguientes intervalos:
    - SS: Nota menor de 5
    - AP: Nota de 5 a 6.9
    - NT: Nota de 7 a 8.9
    - SB: Nota de 9 a 10
    ```
    :::
    :::

a.  Filtrar el conjunto de datos para obtener las asignaturas y las notas de las mujeres del grupo A, ordenadas de mayor a menor.

    :::{.callout-tip collapse="true"}
    ## Solución
    :::{.panel-tabset}

    ## Tidyverse

    ```{r}
    df_largo |>
        filter(sexo == "Mujer", grupo == "A") |>
        select(Asignatura, Nota) |>
        arrange(desc(Nota))
    ```

    ## Copilot

    ```sh
    Filtrar el data frame para quedarse con las filas en las que la columna sexo contenga el valor Mujer y la columna grupo contenga el valor A. Seleccionar las columnas Asignatura y Nota y ordenar el resultado de mayor a menor según la columna Nota.
    ```
    :::
    :::
:::

:::{#exr-preprocesamiento-4}
Se ha diseñado un ensayo clínico aleatorizado, doble-ciego y controlado con placebo, para estudiar el efecto de dos alternativas terapéuticas en el control de la hipertensión arterial. Se han reclutado 100 pacientes hipertensos y estos han sido distribuidos aleatoriamente en tres grupos de tratamiento. A uno de los grupos (control) se le administró un placebo, a otro grupo se le administró un inhibidor de la enzima conversora de la angiotensina (IECA) y al otro un tratamiento combinado de un diurético y un Antagonista del Calcio. Las variables respuesta final fueron las presiones arteriales sistólica y diastólica.

Los datos con las claves de aleatorización han sido introducidos en una base de datos que reside en la central de aleatorización, mientras que los datos clínicos han sido archivados en dos archivos distintos, uno para cada uno de los dos centros participantes en el estudio.

Las variables almacenadas en estos archivos clínicos son las siguientes:

- CLAVE: Clave de aleatorización
- NOMBRE: Iniciales del paciente
- F_NACIM: Fecha de Nacimiento
- F_INCLUS: Fecha de inclusión
- SEXO: Sexo (0: Hombre 1: Mujer)
- ALTURA: Altura en cm.
- PESO: Peso en Kg.
- PAD_INI: Presión diastólica basal (inicial)
- PAD_FIN: Presión diastólica final
- PAS_INI: Presión sistólica basal (inicial)
- PAS_FIN:  Presión sistólica final

El archivo de claves de aleatorización contiene sólo dos variables.

- CLAVE: Clave de aleatorización
- FARMACO: Fármaco administrado (0: Placebo, 1: IECA,  2:Ca Antagonista + diurético)

a.  Crear un data frame con los datos de los pacientes del hospital A del fichero de Excel [datos-hospital-a.xls](datos/hipertension/datos-hospital-a.xls).

    :::{.callout-tip collapse="true"}
    ## Solución
    :::{.panel-tabset}

    ## Tidyverse

    Para crear un data frame a partir de un fichero de Excel podemos usar la siguiente función del paquete `readxl` de `tidyverse`:
      
    - [`read_excel(fichero/url)`](https://readxl.tidyverse.org/reference/read_excel.html). Lee un fichero de Excel y crea un data frame con los datos del fichero. Se puede usar la ruta local del fichero o la url si el fichero está en internet.

    ```{r}
    library(readxl)
    df_A <- read_excel("datos/hipertension/datos-hospital-a.xls")
    head(df_A)
    ```

    ## Copilot

    ```sh
    Crear un data frame df_A con los datos del fichero https://aprendeconalf.es/bioestadistica-practicas-r/datos/hipertension/datos-hospital-a.xls.
    ``` 
    :::
    :::

a.  Crear un data frame con los datos de los pacientes del hospital B del fichero csv [datos-hospital-b.csv](datos/hipertension/datos-hospital-b.csv).

    :::{.callout-tip collapse="true"}
    ## Solución
    :::{.panel-tabset}

    ## Tidyverse

    ```{r}
    df_B <- read_csv("https://aprendeconalf.es/estadistica-practicas-r/datos/hipertension/datos-hospital-b.csv")
    head(df_B)
    ```

    ## Copilot

    ```sh
    Crear un data frame df_B con los datos del fichero https://aprendeconalf.es/bioestadistica-practicas-r/datos/hipertension/datos-hospital-b.csv.
    ```
    :::
    :::

a.  Fusionar los datos de los dos hospitales en un nuevo data frame.

    :::{.callout-tip collapse="true"}
    ## Solución
    :::{.panel-tabset}

    ## Base

    Para fusionar los datos de dos data frames podemos usar la siguiente función del paquete `base` de R:

    - [`rbind(df1, df2)`](https://rdrr.io/r/base/cbind.html). Devuelve el data frame que resulta de fusionar las filas los data frames `df1` y `df2`. Los dos data frames deben tener las mismas columnas.

    ```{r}
    df <- rbind(df_A, df_B)
    head(df)
    ```

    ## Tidyverse

    Para fusionar los datos de dos data frames podemos usar la siguiente función del paquete `dplyr` de `tidyverse`:

    - [`bind_rows(df1, df2)`](https://dplyr.tidyverse.org/reference/bind.html). Devuelve el data frame que resulta de fusionar las filas de los data frames `df1` y `df2`. Los dos data frames deben tener las mismas columnas.

    ```{r}
    df <- df_A |> bind_rows(df_B)
    head(df)
    ```

    ## Copilot

    ```sh
    Fusionar las filas de los data frames df_A y df_B en un nuevo data frame df.
    ```
    :::
    :::

a.  Crear un data frame con los datos de las claves de aleatorización del fichero csv [claves-aleatorizacion.csv](datos/hipertension/claves-aleatorizacion.csv).

    :::{.callout-tip collapse="true"}
    ## Solución
    :::{.panel-tabset}
    
    ## Tidyverse

    ```{r}
    claves <- read_csv("https://aprendeconalf.es/estadistica-practicas-r/datos/hipertension/claves-aleatorizacion.csv")
    head(claves)
    ```

    ## Copilot

    ```sh
    Crear un data frame claves con los datos del fichero https://aprendeconalf.es/bioestadistica-practicas-r/datos/hipertension/claves-aleatorizacion.csv.
    ```
    :::
    :::

a.  Fusionar el data frame con los datos clínicos y el data frame con claves de aleatorización en un nuevo data frame.

    :::{.callout-tip collapse="true"}
    ## Solución
    :::{.panel-tabset}

    ## Tidyverse

    Para fusionar las columnas de dos data frames según una clave común, podemos usar la siguiente función del paquete `dplyr` de `tidyverse`:

    - [`left_join(df1, df2, by = clave)`](https://dtplyr.tidyverse.org/reference/left_join.dtplyr_step.html). Devuelve un data frame con las filas de `df1` y las columnas de `df1` y `df2`. Si hay filas en `df1` que no tienen una fila correspondiente en `df2` según la clave, se rellenan con valores perdidos `NA`. Indicar la clave común entre los dos data frames en el argumento `by`.
    
    ```{r}
    df <- df |> left_join(claves, by = "CLAVE")
    head(df)
    ```

    ## Copilot

    ```sh
    Fusionar las columnas de los data frames df y claves usando como clave común la columna CLAVE. Actualizar el data frame df con el resultado de la fusión.
    ```
    :::
    :::

a.  Convertir la columna del sexo en un factor con dos niveles: `Hombre` y `Mujer`.

    :::{.callout-tip collapse="true"}
    ## Solución
    :::{.panel-tabset}

    ## Base

    ```{r}
    df$SEXO <- factor(df$SEXO, levels = c(0, 1), labels = c("Hombre", "Mujer"))
    head(df)
    ```

    ## Tidyverse

    ```r
    df <- df |> mutate(SEXO = factor(SEXO, levels = c(0, 1), labels = c("Hombre", "Mujer")))
    head(df)
    ```

    ```{r, echo=FALSE}
    head(df)
    ```

    ## Copilot

    ```sh
    Convertir la columna SEXO del data frame df en un factor con dos niveles: Hombre para el valor 0 y Mujer para el valor 1.
    ```
    :::
    :::

a.  Crear una nueva columna con la edad de los pacientes en el momento de inclusión en el estudio.

    :::{.callout-tip collapse="true"}
    ## Solución
    :::{.panel-tabset}

    ## Base

    Para calcular la edad de los pacientes en el momento de inclusión en el estudio, podemos usar la siguiente función del paquete `base` de R:

    - [`difftime(fecha1, fecha2, units = unidades)`](https://rdrr.io/r/base/difftime.html). Devuelve la diferencia entre dos fechas en la unidad de tiempo unidades ("days", "hours", "minutes", "seconds"). Dividir el resultado entre 365 para obtener la edad en años.

    ```{r}
    df$EDAD <- as.numeric(difftime(df$F_INCLUS, df$F_NACIM, units = "days")/365)
    head(df[, c("F_NACIM", "F_INCLUS", "EDAD")])
    ```

    ## Tidyverse

    Para calcular la edad de los pacientes en el momento de inclusión en el estudio, podemos usar las siguientes funciones del paquete `lubridate` de `tidyverse`:

    - [`interval(fecha1, fecha2)`](https://lubridate.tidyverse.org/reference/interval.html). Devuelve un intervalo de tiempo entre dos fechas.
    
    - [`time_length(interval, unit = unidades)`](https://lubridate.tidyverse.org/reference/time_length.html). Devuelve la longitud de un intervalo en la unidad de tiempo unidades ("year", "week", "day", "hour", "minute", "second").
    
    ```{r}
    df <- df |> mutate(AGE = time_length(interval(F_NACIM, F_INCLUS), "years"))
    head(df |>  select(F_NACIM, F_INCLUS, AGE))
    ```

    ## Copilot

    ```sh
    Crear una nueva columna de nombre EDAD con la edad de los pacientes en el momento de inclusión en el estudio. Calcular la edad como la diferencia entre la fecha de inclusión (F_INCLUS) y la fecha de nacimiento (F_NACIM) en años.
    ```
    :::
    :::

a.  Crear una nueva columna con el índice de masa corporal (IMC) de los pacientes.

    :::{.callout-tip collapse="true"}
    ## Solución
    :::{.panel-tabset}

    ## Base
    ```{r}
    df$IMC <- df$PESO/(df$ALTURA/100)^2
    head(df[, c("PESO", "ALTURA", "IMC")])
    ```

    ## Tidyverse

    ```{r}
    df <- df |> mutate(IMC = PESO/(ALTURA/100)^2)
    head(df |> select(PESO, ALTURA, IMC))
    ```

    ## Copilot

    ```sh
    Crear una nueva columna de nombre IMC con el índice de masa corporal de los pacientes calculado como el peso en kg dividido por la altura en metros al cuadrado.
    ```
    :::
    :::

a.  Crear una nueva columna para la evolución de la presión arterial diastólica y otra con la evolución de la presión arterial sistólica.

    :::{.callout-tip collapse="true"}
    ## Solución
    :::{.panel-tabset}

    ## Base

    ```{r}
    df$EVOL_PAD <- df$PAD_FIN - df$PAD_INI
    df$EVOL_PAS <- df$PAS_FIN - df$PAS_INI
    head(df[, c("PAD_INI", "PAD_FIN", "EVOL_PAD", "PAS_INI", "PAS_FIN", "EVOL_PAS")])
    ```

    ## Tidyverse

    ```{r}
    df <- df |> mutate(EVOL_PAD = PAD_FIN - PAD_INI, EVOL_PAS = PAS_FIN - PAS_INI)
    head(df |> select(PAD_INI, PAD_FIN, EVOL_PAD, PAS_INI, PAS_FIN, EVOL_PAS))
    ```

    ## Copilot

    ```sh
    Crear una nueva columna de nombre EVOL_PAD con la evolución de la presión arterial diastólica calculada como la presión diastólica final (PAD_FIN) menos la presión diastólica inicial (PAD_INI). Crear una nueva columna de nombre EVOL_PAS con la evolución de la presión arterial sistólica calculada como la presión sistólica final (PAS_FIN) menos la presión sistólica inicial (PAS_INI).
    ```
    :::
    :::

a.  Guardar el data frame en un fichero csv.

    :::{.callout-tip collapse="true"}
    ## Solución
    :::{.panel-tabset}

    ## Base

    Para guardar un data frame en un fichero csv podemos usar la siguiente función del paquete `base` de R:

    - [`write.csv(df, fichero)`](https://rdrr.io/rforge/tldutils/man/write_csv.html). Guardar un data frame en un fichero csv con la ruta indicada en `fichero`.

    ```{r}
    write.csv(df, "datos/hipertension/datos-ensayo-clinico.csv")
    ```

    ## Tidyverse

    Para guardar un data frame en un fichero csv podemos usar la siguiente función del paquete `readr` de `tidyverse`:
    
    - [`write_csv(df, fichero)`](https://readr.tidyverse.org/reference/write_csv.html). Guardar un data frame en un fichero csv con la ruta indicada en `fichero`.

    ```{r}
    df  |> write_csv("datos/hipertension/datos-ensayo-clinico.csv")
    ```

    ## Copilot

    ```sh
    Guardar el data frame df en un fichero csv con la ruta datos/hipertension/datos-ensayo-clinico.csv.
    ```
    :::
    :::
:::

## Ejercicios Propuestos

:::{#exr-preprocesamiento-5}
Los ficheros [`vinos-blancos.xls`](datos/vinos-blancos.xls) y [`vinos-tintos.csv`](datos/vinos-tintos.csv) contienen información sobre las características de vinos blancos y tintos portugueses de la denominación "Vinho Verde". Las variables almacenadas en estos archivos son las siguientes:

| Variable             | Descripción                                                           | Tipo (unidades)        |
|----------------------------------------|-----------------------------------------------------------------------|------------------------|
| tipo                 | Tipo de vino                                                          | Factor (blanco, tinto) |
| meses.barrica        | Mesesde envejecimiento en barrica                               | Numérica(meses)  |
| acided.fija          | Cantidadde ácidotartárico                                 | Numérica(g/dm3)  |
| acided.volatil       | Cantidad de ácido acético                                             | Numérica(g/dm3)  |
| acido.citrico        | Cantidad de ácidocítrico                                        | Numérica(g/dm3)  |
| azucar.residual      | Cantidad de azúcarremanente después de la fermentación          | Numérica(g/dm3)  |
| cloruro.sodico       | Cantidad de clorurosódico                                       | Numérica(g/dm3)  |
| dioxido.azufre.libre | Cantidad de dióxido de azufreen formalibre                | Numérica(mg/dm3) |
| dioxido.azufre.total | Cantidadde dióxido de azufretotal en forma libre o ligada | Numérica(mg/dm3) |
| densidad             | Densidad                                                              | Numérica(g/cm3)  |
| ph                   | pH                                                                    | Numérica(0-14)   |
| sulfatos             | Cantidadde sulfato de potasio                                   | Numérica(g/dm3)  |
| alcohol              | Porcentajede contenidode alcohol                          | Numérica(0-100)  |
| calidad              | Calificación otorgada porun panel de expertos                   | Numérica(0-10)   |

a.  Crear un data frame con los datos de los vinos blancos partir del fichero de Excel [`vinos-blancos.xlsx`](datos/vinos-blancos.xlsx).

a.  Crear un data frame con los datos de los vinos tintos partir del fichero csv [`vinos-tintos.csv`](datos/vinos-tintos.csv).

a.  Fusionar los datos de los vinos blancos y tintos en un nuevo data frame.

a.  Convertir el tipo de vino en un factor.

a.  Imputar los valores perdidos del alcohol con la media de los valores no perdidos para cada tipo de vino.

a.  Crear un factor `Envejecimiento` recodificando la variable `meses.barrica` en las siguientes categorías.

    | Rango en meses | Categoría |
    |:-|:-|
    | Menos de 3 | Joven |
    | Entre 3 y 12 | Crianza |
    | Entre 12 y 18 | Reserva |
    | Más de 18 | Gran reserva |

a.  Crear un factor `Dulzor` recodificando la variable `azucar.residual` en las siguientes categorías.

    | Rango azúcar | Categoría |
    |:-|:-|
    | Menos de 4 | Seco |
    | Más de 4 y menos de 12 | Semiseco |
    | Más de 12 y menos de 45 | Semidulce |
    | Más de 45 | Dulce |

a.  Filtrar el conjunto de datos para quedarse con los vinos Reserva o Gran Reserva con una calidad superior a 7 y ordenar el data frame por calidad de forma descendente.

a.  ¿Cuántos vinos blancos con un contenido en alcohol superior al 12% y una calidad superior a 8 hay en el conjunto de datos?
:::
