---
title: Análisis de la Varianza (ANOVA)
lang: es
---

En esta práctica se muestra cómo realizar un contraste de análisis de la varianza (ANOVA) para comparar las medias de una variable cuantitativa entre tres o más grupos de comparación, y también cómo realizar un contraste de ANOVA de medidas repetidas para comparar las medias de una variable cuantitativa entre tres o más momentos o condiciones experimentales. En particular, se verán los siguientes contrastes de hipótesis:

- ANOVA de un factor
- ANOVA de medidas repetidas
- ANOVA de dos factores, con y sin interacción.

## Ejercicios Resueltos

Para la realización de esta práctica se requieren los siguientes paquetes:

```r
library(tidyverse)
# Incluye los siguientes paquetes:
# - readr: para la lectura de datos.
# - dplyr: para el preprocesamiento y manipulación de datos.
# - ggplot2: para la creación de gráficos.
library(broom) # para convertir las listas con los resúmenes de los modelos de regresión a formato organizado.
library(rstatix) # para realizar ANOVAs de medidas repetidas y mixtos.
library(lme4) # para construir modelos lineales mixtos.
library(tidymodels) # para ajustar de modelos.
library(ggpubr) # para realizar gráficos de diagnóstico de los modelos.
library(knitr) # para el formateo de tablas.
```

```{r}
#| echo: false
packages <- c("readr", "dplyr", "ggplot2", "rstatix", "lme4", "tidymodels", "broom", "ggpubr", "knitr")
```

{{< include _versiones-paquetes.qmd >}}

{{< include _contexto-copilot.qmd >}}

::: {#exr-anova-un-factor-contaminacion}
Se quiere comparar la contaminación por dióxido de nitrógeno (NO2) en tres lugares distintos de una ciudad $A$, $B$ y $C$ y para ello se han medido las concentraciones de NO2 en cada lugar en una muestra aleatoria de días, obteniendo los resultados de la siguiente tabla.

|  |  |  |  |  |  |  |  |  |  |  |  |  |
|:------|------:|------:|------:|------:|------:|------:|------:|------:|------:|------:|------:|------:|
| A | 19.8 | 21.1 | 28.2 | 22.3 | 22.5 | 28.9 | 23.8 | 16.9 | | | | |
| B | 31.6 | 32.8 | 41.1 | 36.8 | 37.0 | 35.6 | 32.2 | 43.9 | 37.5 | 25.2 | | |
| C | 37.2 | 30.2 | 26.6 | 31.7 | 26.8 | 28.6 | 29.2 | 22.9 | 38.0 | 33.9 | 26.2 | 40.5 |

a.  Crear un conjunto de datos con los datos de la muestra.

    ::: {.callout-tip collapse="true"}
    ## Solución

    :::{.panel-tabset}

    ## Base

    ```{r}
    df <- data.frame(nitrogeno = c(19.8, 21.1, 28.2, 22.3, 22.5, 28.9, 23.8, 16.9, 31.6, 32.8, 41.1, 36.8, 37.0, 35.6, 32.2, 43.9, 37.5, 25.2, 37.2, 30.2, 26.6, 31.7, 26.8, 28.6, 29.2, 22.9, 38.0, 33.9, 26.2, 40.5),
    lugar = rep(c("A", "B", "C"), c(8, 10, 12)))
    ```

    ## Tidyverse

    ```{r}
    library(tidyverse)
    df <- tibble(
        lugar = factor(c(rep("A", 8), rep("B", 10), rep("C", 12))),
        nitrogeno = c(19.8, 21.1, 28.2, 22.3, 22.5, 28.9, 23.8, 16.9, 31.6, 32.8, 41.1, 36.8, 37.0, 35.6, 32.2, 43.9, 37.5, 25.2, 37.2, 30.2, 26.6, 31.7, 26.8, 28.6, 29.2, 22.9, 38.0, 33.9, 26.2, 40.5)
    )
    ```

    ## Copilot

    ```sh 
    Crear un conjunto de datos df con dos columnas: lugar y nitrogeno. La columna lugar contiene los valores A, B y C, repetidos 8, 10 y 12 veces respectivamente. La columna nitrogeno contiene los valores 19.8, 21.1, 28.2, 22.3, 22.5, 28.9, 23.8, 16.9, 31.6, 32.8, 41.1, 36.8, 37.0, 35.6, 32.2, 43.9, 37.5, 25.2, 37.2, 30.2, 26.6, 31.7, 26.8, 28.6, 29.2, 22.9, 38.0, 33.9, 26.2 y 40.5.
    ```
    :::
    :::

a.  Dibujar el diagrama de cajas con los puntos correspondientes a las mediciones de cada lugar y sus medias. A la vista del diagrama, ¿crees que existen diferencias significativas entre los niveles de NO2 de los tres lugares?

    ::: {.callout-tip collapse="true"}
    ## Solución

    :::{.panel-tabset}

    ## Base

    ```{r}
    media <- mean(df$nitrogeno)
    boxplot(nitrogeno ~ lugar, data = df, fill = "lightblue", alpha = 0.5)
    points(df$lugar, df$nitrogeno, col = "blue", pch = 16)
    points(c(1, 2, 3), tapply(df$nitrogeno, df$lugar, mean), col = "red", pch = 16, cex = 1.5)
    abline(h = media, col = "red")
    text(x = 0.7, y = media + 0.5, label = "Media global", col = "red")
    ```

    ## Tidyverse

    ```{r}
    library(tidyverse)
    media <- mean(df$nitrogeno)
    df |> 
        ggplot(aes(x = lugar, y = nitrogeno, fill = lugar)) +
        geom_boxplot(alpha = 0.5) +
        geom_point() + 
        stat_summary(fun = mean, geom = "point", size = 3, color = "red") +
        geom_hline(yintercept = media, color = "red") +
        geom_text(aes(x = 0.7, y = media + 0.5, label = "Media global") )
    ```

    ## Copilot

    ```sh
    Dibujar un diagrama de cajas con los puntos correspondientes a las mediciones de cada lugar y sus medias. Dibujar también la media global con una línea horizontal.
    ```

    Como se puede apreciar en el diagrama existen diferencias muy claras entre los niveles de NO2 de los tres lugares, especialmente entre $B$ y $A$.
    :::

a.  Realizar un contraste ANOVA para ver si hay diferencias estadísticamente significativas entre las concentraciones medias de NO2 de los tres lugares.

    ::: {.callout-note collapse="true"}
    ## Ayuda
    Antes de realizar el contraste de ANOVA hay que comprobar que se cumplen los supuestos del modelo ANOVA: normalidad, homocedasticidad e independencia de las observaciones.
    :::

    ::: {.callout-tip collapse="true"}
    ## Solución
    Comprobemos en primer lugar si se cumplen los supuestos del modelo ANOVA.

    #### Normalidad

    :::{.panel-tabset}

    ## Stats

    Para comprobar la normalidad de la variable dependiente se puede utilizar el test de normalidad de Shapiro-Wilk mediante la función [`shapiro.test`](https://www.rdocumentation.org/packages/stats/versions/3.6.2/topics/shapiro.test).  
    Parámetros:
    - `x`: un vector numérico de datos a los que se les aplicará el test de normalidad.
    
    ```{r}
    library(knitr)
    library(broom)
    shapiro.test(df$nitrogeno) |> 
        tidy() |> 
        kable()
    ```

    ## Copilot

    ```sh
    Realizar un test de normalidad de Shapiro-Wilk para la columna nitrogeno del data frame df.
    ```
    :::

    Como el p-valor es mayor que el nivel de significación $\alpha=0.05$, no podemos rechazar la hipótesis nula de normalidad de los datos.

    #### Homocedasticidad

    :::{.panel-tabset}

    ## Stats

    Para comprobar la homocedasticidad de las varianzas de los grupos de comparación se puede utilizar el test de Barlett de homogeneidad de varianzas mediante la función [`bartlett.test`](https://www.rdocumentation.org/packages/stats/versions/3.6.2/topics/bartlett.test).  
    Parámetros:
    - `formula`: una fórmula que especifica el modelo a ajustar, con la variable dependiente a la izquierda del símbolo `~` y la variable independiente a la derecha.
    - `data`: el data frame que contiene las variables utilizadas en la fórmula.


    ```{r}
    bartlett.test(nitrogeno ~ lugar, data = df) |> 
        tidy() |> 
        kable()
    ```

    ## Copilot

    ```sh
    Realizar un test de homocedasticidad de Bartlett para la variable nitrogeno agrupada por la variable lugar del data frame df.
    ```
    :::

    Como el p-valor es mayor que el nivel de significación $\alpha=0.05$, no podemos rechazar la hipótesis nula de homocedasticidad de las varianzas.

    #### Independencia
    
    :::{.panel-tabset}
    
    ## Car

    Para comprobar la independencia de las observaciones se puede utilizar el test de independencia de Durbin-Watson mediante la función [`durbinWatsonTest`](https://www.rdocumentation.org/packages/car/versions/3.1-2/topics/durbinWatsonTest) del paquete `car`.  
    Parámetros:
    - `model`: un modelo de regresión lineal ajustado con la función `lm` o `aov`.
    - `data`: el data frame que contiene las variables utilizadas en el modelo.


    ```{r}
    library(car)
    durbinWatsonTest(aov(nitrogeno ~ lugar, data = df)) |> 
        tidy() |> 
        kable()
    ```

    ## Copilot
    
    ```sh
    Realizar un test de independencia de Durbin-Watson para el modelo ANOVA con la variable dependiente nitrogeno y la variable independiente lugar del data frame df.
    ```
    :::

    Como el p-valor es mayor que el nivel de significación $\alpha=0.05$, no podemos rechazar la hipótesis nula de independencia de las observaciones.

    Así pues, todas las condiciones del modelo ANOVA se cumplen, por lo que podemos realizar el contraste de comparación de medias que es

    ```{=tex}
    \begin{align*}
    H_0 &: \mu_A = \mu_B = \mu_C \\
    H_1 &: \mbox{Existen diferencias entre al menos dos medias}
    \end{align*}
    ```

    :::{.panel-tabset}

    ## Stats

    Para realizar el contraste de ANOVA se puede utilizar la función [`aov`](https://www.rdocumentation.org/packages/stats/versions/3.6.2/topics/aov) del paquete `stats`.  
    Parámetros:
    - `formula`: una fórmula que especifica el modelo a ajustar, con la variable dependiente a la izquierda del símbolo `~` y la variable independiente a la derecha.
    - `data`: el data frame que contiene las variables utilizadas en la fórmula.
    
    ```{r}
    aov1 <- aov(nitrogeno ~ lugar, data = df) 
    aov1 |> 
        tidy() |> 
        kable()
    ```

    También podemos utilizar la función `lm` del paquete `stats` y luego aplicar la función `anova` al modelo ajustado.  
    Parámetros:
    - `formula`: una fórmula que especifica el modelo a ajustar, con la variable dependiente a la izquierda del símbolo `~` y la variable independiente a la derecha.
    - `data`: el data frame que contiene las variables utilizadas en la fórmula.

    ```{r}
    lm(nitrogeno ~ lugar, data = df) |> 
        anova() |> 
        tidy() |> 
        kable()
    ```

    ## Rstatix

    Para realizar el contraste de ANOVA se puede utilizar la función [`anova_test`](https://rpkgs.datanovia.com/rstatix/reference/anova_test.html) del paquete `rstatix`.  
    Parámetros:
    - `formula`: una fórmula que especifica el modelo a ajustar, con la variable dependiente a la izquierda del símbolo `~` y la variable independiente a la derecha.
    - `data`: el data frame que contiene las variables utilizadas en la fórmula.

    Después podemos obtener la tabla de ANOVA con la función `get_anova_table`.

    ```{r}
    library(rstatix)
    df |> 
        anova_test(nitrogeno ~ lugar) |> 
        get_anova_table() |> 
        kable()
    ```

    ## Tidymodels

    Para realizar un contraste de ANOVA podemos realizar un ajuste de modelo con la función `lm` del paquete `tidymodels` y luego aplicar la función `anova` al modelo ajustado.

    ```{r}
    library(tidymodels)
    lm(nitrogeno ~ lugar, data = df) |> 
        anova() |> 
        tidy() |> 
        kable()
    ```

    ## Copilot

    ```sh
    Realizar un contraste de ANOVA para comparar las medias de la variable nitrogeno entre los grupos definidos por la variable lugar del data frame df.
    ```
    :::

    Como el p-valor del contraste es 0.00007 que es mucho menor que el nivel de significación $\alpha=0.05$, rechazamos la hipótesis nula y se concluye que existen diferencias estadísticamente significativas entre las concentraciones medias de NO2 de al menos dos lugares.
    :::

a.  Analizar los residuos del modelo ANOVA.

    ::: {.callout-tip collapse="true"}
    ## Solución

    :::{.panel-tabset}

    ## Base

    El análisis de los residuos se suele realizar mediante la función `plot`, pasándole como argumento el modelo ANOVA.

    ```{r}
    par(mfrow = c(2,2))
    plot(aov1)
    ```

    ## Copilot

    ```sh
    Realizar un análisis de residuos del modelo ANOVA y mostrar los cuatro diagramas de diagnóstico: Residuals vs Fitted, Normal Q-Q, Scale-Location y Residuals vs Leverage.
    ```
    :::

    El primer diagrama "Residuals vs Fitted" muestra si los residuos tienen tendencia lineal o no. En este caso, la línea roja que representa las medias es prácticamente horizontal por lo que se puede asumir que la tendencia es lineal.
    
    El segundo diagrama "Normal Q-Q" muestra si los residuos siguen una distribución normal. En este caso los puntos se ajustan bastante bien a la línea recta, por lo que se puede asumir que los residuos siguen una distribución normal.

    El tercer diagrama "Scale-Location" muestra si los residuos tienen una varianza constante (homocedasticidad). En este caso, la línea roja que representa la media de los residuos es prácticamente horizontal, por lo que se puede asumir que la varianza de los residuos es constante.

    El cuarto diagrama "Residuals vs Leverage" muestra si hay observaciones influyentes en el modelo. En este caso, no hay observaciones que se salgan de la línea discontinua roja que representa el límite de influencia (distancia de Cook), por lo que no hay datos atípicos que sesguen el modelo.
    :::

a.  Realizar un contraste *post-hoc* de comparación de las medias de N02 por pares. ¿Entre qué lugares existe una diferencia estadísticamente significativa en la concentración media de NO2?

    ::: {.callout-tip collapse="true"}
    ## Solución

    :::{.panel-tabset}

    ## Stats

    Para realizar un contraste post-hoc de comparación de medias por pares podemos usar la función [`TukeyHSD`](https://rdrr.io/r/stats/TukeyHSD.html) del paquete `stats`.  
    Parámetros:
    - `model`: un modelo de ANOVA ajustado con la función `aov` o con `lm`.

    ```{r}
    TukeyHSD(aov(nitrogeno ~ lugar, data = df)) |> 
        tidy() |> 
        kable()
    ```

    Otra opción es utilizar la función [`pairwise.t.test`](https://rdrr.io/r/stats/pairwise.t.test.html) del paquete `stats` que aplica correcciones a los p-valores.

    Parámetros:
    - `x`: un vector numérico de datos a los que se les aplicará el test de comparación de medias por pares.
    - `g`: un factor que define los grupos de comparación.
    - `p.adjust.method`: un método de corrección de p-valores para los tests múltiples. En este caso, se puede utilizar el método "bonferroni".

    ```{r}
    pairwise.t.test(df$nitrogeno, df$lugar, p.adjust.method = "bonferroni", conf.level = 0.95) |> 
        tidy() |> 
        kable()
    ```

    ## Rstatix

    Para realizar un contraste post-hoc de comparación de medias por pares se puede utilizar la función [`tukey_hsd`](https://rpkgs.datanovia.com/rstatix/reference/tukey_hsd.html) del paquete `rstatix`.  
    Parámetros:
    - `model`: un modelo de ANOVA ajustado con la función `aov` o con `lm`.

    ```{r}
    df |> 
        tukey_hsd(nitrogeno ~ lugar) |>  
        kable()
    ```
    
    ## Copilot

    ```sh
    Realizar un contraste post-hoc de comparación de medias por pares para la variable nitrogeno agrupada por la variable lugar del data frame df, aplicando la corrección de Bonferroni o de Tukey a los p-valores.
    ```
    :::

    Existe una diferencia muy significativa entre la concentración media de NO2 de los lugares $A$ y $B$ (p-valor 0.00005), y también entre los lugares $A$ y $C$ (p-valor 0.0049), pero no entre los lugares $B$ y $C$ (p-valor 0.1558).
    :::
:::

::: {#exr-anova-dos-factores-trigo}
El fichero [`trigo.csv`](https://aprendeconalf.es/estadistica-practicas-r/datos/trigo.csv) contiene información sobre la cosecha de trigo (en toneladas) obtenida para dos tipos de semillas y tres tipos de abonos ($A$, $B$ y $C$).

a.  Crear conjunto de datos con los datos de la muestra a partir del fichero [`trigo.csv`](https://aprendeconalf.es/estadistica-practicas-r/datos/trigo.csv).

    ::: {.callout-tip collapse="true"}
    ## Solución

    :::{.panel-tabset}

    ## Base

    ```{r}
    df <- read.csv("https://aprendeconalf.es/estadistica-practicas-r/datos/trigo.csv")
    head(df)
    ```

    ## Tidyverse

    ```{r}
    library(tidyverse)
    df <- read_csv("https://aprendeconalf.es/estadistica-practicas-r/datos/trigo.csv") |> 
        mutate(semilla = factor(semilla), abono = factor(abono))
    head(df)
    ```

    ## Copilot

    ```sh
    Crear un conjunto de datos df a partir del fichero csv con la siguiente URL: https://aprendeconalf.es/estadistica-practicas-r/datos/trigo.csv. La variable semilla y la variable abono deben ser factores.
    ```
    :::
    :::

b.  Realizar un contraste ANOVA para ver si la cosecha de trigo depende del abono. ¿Cuál es la suma de cuadrados de los residuos del modelo?

    ::: {.callout-tip collapse="true"}
    ## Solución

    Tenemos que realizar el contraste

    \begin{align*}
    H_0 &: \mu_A = \mu_B = \mu_C \\
    H_1 &: \mbox{Existen diferencias entre al menos dos medias}
    \end{align*}
    
    :::{.panel-tabset}
    
    ## Stats

    **Con la función `aov`**

    ```{r}
    library(knitr)
    library(broom)
    aov(cosecha ~ abono, data = df) |> 
        tidy() |> 
        kable()
    ```

    **Con la función `lm`**

    ```{r}
    lm(cosecha ~ abono, data = df) |> 
        anova() |> 
        tidy() |> 
        kable()
    ```

    ## Copilot

    ```sh
    Realizar un contraste de ANOVA para comparar las medias de la variable cosecha entre los grupos definidos por la variable abono del data frame df.
    ```
    :::

    Como el p-valor del contraste es 0.0108 que es menor que el nivel de significación $\alpha=0.05$, rechazamos la hipótesis nula y se concluye que existen diferencias estadísticamente significativas entre las medias de las cosechas de trigo de los distintos abonos, y por tanto, la cosecha depende del tipo de abono.

    La suma de cuadrados de los residuos del modelo es 8.891.
    :::

c.  Realizar un contraste ANOVA para ver si la cosecha de trigo depende del abono y del tipo de semilla. ¿Cuánto se reduce la suma de cuadrados de los residuos al incluir el tipo de semilla en el modelo?


    ::: {.callout-tip collapse="true"}
    ## Solución

    Tenemos que realizar el contraste ANOVA de dos factores sin interacción. Para realizar un contraste ANOVA de dos factores sin interacción se puede utilizar tanto la función `aov` como la función `lm` pero incluyendo la fórmula del modelo `vd ~ f1 + f2`, donde `vd` es la variable dependiente, `f1` es el primer factor y `f2` el segundo.

    :::{.panel-tabset}

    ## Stats

    Para realizar un contraste ANOVA de dos factores sin interacción se puede utilizar tanto la función `aov` como la función `lm` pero incluyendo la fórmula del modelo `vd ~ f1 + f2`, donde `vd` es la variable dependiente, `f1` es el primer factor y `f2` el segundo.

    **Con la función `aov`**

    ```{r}
    library(knitr)
    library(broom)
    aov(cosecha ~ semilla + abono, data = df) |> 
        tidy() |> 
        kable()
    ```

    **Con la función `lm`**

    ```{r}
    lm(cosecha ~ semilla + abono, data = df) |> 
        anova() |> 
        tidy() |> 
        kable()
    ```

    ## Copilot

    ```sh
    Realizar un contraste de ANOVA de dos factores sin interacción para comparar las medias de la variable cosecha entre los grupos definidos por la variable semilla y la variable abono del data frame df.
    ```
    :::

    Como tanto el p-valor correspondiente a la semilla, que es prácticamente 0, como el correspondiente al abono, que es 0.002, son menores que el nivel de significación $\alpha=0.05$, rechazamos la hipótesis nula y se concluye que la cosecha depende tanto del tipo de semilla como del tipo de abono.

    Al incluir el tipo de semilla en el modelo, la suma de cuadrados de los residuos se reduce de 8.8689 a 6.3528, por lo que este modelo explica mejor la variabilidad de la cosecha.
    :::

d.  Incluir en el modelo anterior también la interacción entre el tipo de semilla y el tipo de abono. ¿Es significativa la interacción entre los dos factores? ¿Cuánto se reduce la suma de cuadrados de los residuos al incluir la interacción en el modelo?

    ::: {.callout-tip collapse="true"}
    ## Solución

    Tenemos que realizar el contraste ANOVA de dos factores con interacción. Para realizar un contraste ANOVA de dos factores con interacción se puede utilizar tanto la función `aov` como la función `lm` pero incluyendo la fórmula del modelo `vd ~ f1 * f2`, donde `vd` es la variable dependiente, `f1` es el primer factor y `f2` el segundo.

    :::{.panel-tabset}
    
    ## Stats

    **Con la función `aov`**
    
    ```{r}
    library(knitr)
    library(broom)
    aov(cosecha ~ semilla * abono, data = df) |> 
        tidy() |> 
        kable()
    ```

    **Con la función `lm`**

    ```{r}
    lm(cosecha ~ semilla * abono, data = df) |> 
        anova() |> 
        tidy() |> 
        kable()
    ```

    ## Copilot

    ```sh
    Realizar un contraste de ANOVA de dos factores con interacción para comparar las medias de la variable cosecha entre los grupos definidos por la variable semilla y la variable abono del data frame df, incluyendo también la interacción entre ambos factores.
    ```
    :::

    Al igual que antes, tanto el tipo de semilla como el tipo de abono son significativos en el modelo, pero además lo es su interacción ya que el p-valor correspondiente es 0.0483 que es menor que el nivel de significación $\alpha = 0.05$.

    Al incluir la interacción entre el tipo de semilla y el tipo de abono en el modelo, la suma de cuadrados de los residuos se reduce de 6.3528 a 5.9391, por lo que este modelo explica todavía mejor la variabilidad de la cosecha.
    :::

e.  Realizar un diagrama de interacción entre los factores con las medias de los distintos grupos experimentales.

    ::: {.callout-tip collapse="true"}
    ## Solución

    :::{.panel-tabset}

    ## Base

    Para realizar un diagrama de interacción entre los factores con las medias de los distintos grupos experimentales se puede utilizar la función `interaction.plot` del paquete `stats`.  
    Parámetros:
    - `x.factor`: un factor que define los grupos en el eje x.
    - `trace.factor`: un factor que define los grupos que se representan con diferentes colores o símbolos.
    - `response`: la variable a representar.
    - `fun`: una función que se aplica a los grupos de la variable respuesta para obtener el estadístico resumen. Por defecto es `mean`.

    ```{r}
    interaction.plot(x.factor = df$semilla, trace.factor = df$abono, response = df$cosecha, fun = mean, type = "b", col = c("red", "blue", "green"), pch = c(16, 17, 18), xlab = "Tipo de semilla", ylab = "Media de la cosecha", legend = TRUE)
    ```

    ## Tidyverse

    ```{r}
    df |> 
        group_by(semilla, abono) |> 
        summarise(media = mean(cosecha)) |> 
        ggplot(aes(x = semilla, y = media, color = abono)) +
        geom_line(aes(group = abono)) +
        geom_point()
    ```

    ## Copilot

    ```sh
    Realizar un diagrama de interacción entre los factores semilla y abono con las medias de la variable cosecha para cada combinación de semilla y abono del data frame df.
    ```
    :::

    Como se aprecia en el diagrama, las líneas que unen las medias no son paralelas, lo que significa que hay interacción entre el tipo de semilla y el tipo de abono en la cosecha de trigo.
    ```
    :::

f.  Realizar un contraste *post-hoc* para comparar las medias de los distintos grupos experimentales por pares. ¿Qué combinación de semilla y abono ofrece el mayor rendimiento de la cosecha?

    ::: {.callout-tip collapse="true"}
    ## Solución

    Primero comparamos las medias de los grupos según el tipo de abono.

    :::{.panel-tabset}

    ## Stats

    ```{r}
    TukeyHSD(aov(cosecha ~ abono, data = df)) |> 
        tidy() |> 
        kable()
    ```

    ## Rstatix

    ```{r}
    df |>
        tukey_hsd(cosecha ~ abono) |>  
        kable()
    ```

    ## Copilot

    ```sh
    Realizar un contraste post-hoc de comparación de medias por pares para la variable cosecha agrupada por la variable abono del data frame df, aplicando la corrección de Tukey a los p-valores.
    ```
    :::

    Se observa que solo hay una diferencia estadísticamente significativa entre las medias de las cosechas con los tipos de abono $A$ y $C$.

    Ahora comparamos las medias de los grupos según el tipo de semilla.

    :::{.panel-tabset}

    ## Stats

    ```{r}
    TukeyHSD(aov(cosecha ~ abono, data = df)) |> 
        tidy() |> 
        kable()
    ```

    ## Rstatix

    ```{r}
    df |>
        tukey_hsd(cosecha ~ semilla) |>  
        kable()
    ```

    ## Copilot

    ```sh
    Realizar un contraste post-hoc de comparación de medias por pares para la variable cosecha agrupada por la variable semilla del data frame df, aplicando la corrección de Tukey a los p-valores.
    ```
    :::

    Como solo hay dos grupos, solo hay una comparación posible, y se concluye hay diferencias significativas entre las medias de las cosechas con los tipos de semillas 1 y 2.

    Finalmente, comparamos las medias de los grupos que surgen de la interacción del tipo de semilla con el tipo de abono.

    :::{.panel-tabset}

    ## Stats

    ```{r}
    TukeyHSD(aov(cosecha ~ semilla : abono, data = df)) |> 
        tidy() |> 
        arrange(adj.p.value) |> 
        kable()
    ```

    ## Rstatix

    ```{r}
    df |>
        tukey_hsd(cosecha ~ semilla : abono) |> 
        arrange(p.adj) |>
        kable()
    ```

    ## Copilot

    ```sh
    Realizar un contraste post-hoc de comparación de medias por pares para la variable cosecha agrupada por la interacción de las variables semilla y abono del data frame df, aplicando la corrección de Tukey a los p-valores, y ordenando las comparaciones por el p-valor ajustado de menor a mayor.
    ```
    :::

    De más a menos significativas, se observa que hay diferencias estadísticamente significativas entre las medias de las cosechas de los grupos 2:C (semilla 2 y abono C) y 1:A (semilla 1 y abono A), entre los grupos 2:B y 1:A, entre los grupos 2:A y 1:A, entre los grupos 2:C y 1:B, entre los grupos 1:C y 1:A, entre los grupos 2:B y 1:B y ente los grupos 1:B y 2:A. Entre el resto de grupos no hay diferencias estadísticamente significativas.

    A la vista del diagrama del apartado anterior, se observa que el mayor rendimiento se obtiene con el tipo de semilla 2 y el abono $C$, seguido del tipo de semilla 2 y el abono $B$, aunque la diferencia entre las medias de estos dos grupos no es significativa.
    :::
:::

::: {#exr-anova-medidas-repetidas}
El fichero [`cata-vinos.csv`](https://aprendeconalf.es/estadistica-practicas-r/datos/cata-vinos.csv) contiene información la puntuación obtenida por unos vinos en una cata realizada por 15 expertos.

a.  Crear conjunto de datos con los datos de la muestra a partir del fichero [`cata-vinos.csv`](https://aprendeconalf.es/estadistica-practicas-r/datos/cata-vinos.csv).

    ::: {.callout-tip collapse="true"}
    ## Solución

    :::{.panel-tabset}

    ## Base

    ```{r}
    library(tidyverse)
    df <- read_csv("datos/cata-vinos.csv")
    head(df)
    ```

    ## Tidyverse

    ```{r}
    library(tidyverse)
    df <- read_csv("datos/cata-vinos.csv")
    head(df)
    ```

    ## Copilot

    ```sh
    Crear un conjunto de datos df a partir del fichero csv con la siguiente URL: https://aprendeconalf.es/estadistica-practicas-r/datos/cata-vinos.csv.
    ```
    :::
    :::

a.  Dibujar un diagrama de líneas de las puntuaciones de cada catador.

    ::: {.callout-tip collapse="true"}
    ## Solución

    :::{.panel-tabset}

    ## Base

    Para dibujar un diagrama de líneas de las puntuaciones de cada catador para cada vino, se puede utilizar la función [`matplot`](https://www.rdocumentation.org/packages/graphics/versions/3.6.2/topics/matplot) del paquete `base`.    
    Parámetros:
    - `y`: un vector o matriz de valores para el eje y. En este caso, se puede utilizar la transpuesta del data frame `df` para que cada fila corresponda a un catador y cada columna a un vino.
    
    ```{r}
    matplot(t(df), type = "l", xaxt = "n", xlab = "Vino", ylab = "Puntuación",
    col = seq_len(nrow(df)), lty = 1)
    axis(1, at = seq_along(names(df)), labels = names(df))
    ```

    ## Tidyverse

    ```{r}
    df_largo <- df |> 
        # Generamos un identificador para cada individuo.
        mutate(id = 1:nrow(df)) |>
        # Convertimos el data frame a formato largo.
        pivot_longer(cols = -id, names_to = "Vino", values_to = "Puntuación") |> 
        # Convertimos el id y el momento en factores.
        mutate_at(c("id", "Vino"), as.factor)

    # Dibujamos el diagrama de líneas.
    df_largo |> ggplot(aes(x = Vino, y = Puntuación, group = id, color = id)) +
        geom_line()
    ```

    ## Copilot
    
    ```sh
    Dibujar un diagrama de líneas de las puntuaciones de cada catador para cada vino. El eje x debe representar los vinos, el eje y las puntuaciones, y cada línea debe representar a un catador.
    ```
    :::

    A primera vista, parece que las puntuaciones del vino B son más bajas.
    :::

a.  Realizar un contraste ANOVA para ver si hay diferencias estadísticamente significativas entre las medias del peso en los tres momentos.

    ::: {.callout-tip collapse="true"}
    ## Solución

    Tenemos que realizar el contraste ANOVA de medidas repetidas ya que los tres vinos se catan por las mismas personas.

    :::{.panel-tabset}

    ## Stats

    Para realizar un contraste ANOVA de medidas repetidas se puede utilizar la función [`aov`](https://www.rdocumentation.org/packages/stats/versions/3.6.2/topics/aov) del paquete `Stats` introduciendo en el modelo el termino de error `Error(id/Vino)`. 

    ```{r}
    modelo <- aov(Puntuación ~ Vino + Error(id/Vino), data = df_largo) 
    modelo  |>  
        tidy() |> 
        kable()
    ```

    ## Rstatix

    Para realizar un contraste de ANOVA de medidas repetidas se puede utilizar la función [`anova_test`](https://rpkgs.datanovia.com/rstatix/reference/anova_test.html) del paquete [`rstatix`](https://rpkgs.datanovia.com/rstatix/index.html), introduciendo la variable dependiente en el argumento `dv`, la variable identificadora en el argumento `wid` y la variable de medidas repetidas en el argumento `within`.

    ```{r}
    library(knitr)
    library(broom)
    library(rstatix)
    anova <- anova_test(data = df_largo, dv = Puntuación, wid = id, within = Vino)
    get_anova_table(anova) |>
        kable()
    ```

    ## Lme4

    Para realizar un contraste de ANOVA de medidas repetidas se puede ajustar un modelo lineal mixto con la función [`lmer`](https://www.rdocumentation.org/packages/lme4/versions/1.1-38/topics/lmer) del paquete `lme4` introduciendo la variable dependiente, la variable de medidas repetidas como variable independiente y el identificador como efecto aleatorio `(1|id)`, y luego aplicar la función `anova` al modelo ajustado.

    ```{r}
    library(lme4)
    lmer(Puntuación ~ Vino + (1|id), data = df_largo) |> 
    anova(data.frame(ames = NULL, check.rows = FALSE, check.names = TRUE, stringsAsFactors = default.stringsAsFactors())) |>
        tidy() |> 
        kable()
    ```

    ## Copilot

    ```sh
    Realizar un contraste de ANOVA de medidas repetidas para comparar las medias de la variable Puntuación entre los grupos definidos por la variable Vino del data frame df_largo.
    ```
    :::

    Como el p-valor del contraste es 0.0001 < 0.05 podemos rechazar la hipótesis nula de igualdad de medias y concluimos que existen diferencias significativas entre las puntuaciones medias de al menos dos vinos.
    :::

a.  Realizar un contraste de comparación de medias por pares para ver entre qué vinos existen diferencias estadísticamente significativas en la puntuación media.

    ::: {.callout-tip collapse="true"}
    ## Solución

    :::{.panel-tabset}

    ## Stats

    Para realizar un contraste post-hoc de comparación de medias por pares para poblaciones pareadas podemos usar la función [`pairwise.t.test`](https://rdrr.io/r/stats/pairwise.t.test.html) del paquete `stats` que aplica la corrección de Bonferroni a los p-valores.  
    Parámetros:
    - `x`: un vector numérico de datos a los que se les aplicará el test de comparación de medias por pares.
    - `g`: un factor que define los grupos de comparación.
    - `p.adjust.method`: un método de corrección de p-valores para los tests múltiples. En este caso, se puede utilizar el método "bonferroni".
    - `conf.level`: el nivel de confianza para los intervalos de confianza de las diferencias de medias. Por defecto es 0.95.
    - `paired`: un valor lógico que indica si se trata de poblaciones pareadas. En este caso, se debe establecer a `TRUE`.

    ```{r}
    pairwise.t.test(df_largo$Puntuación, df_largo$Vino, paired = TRUE, p.adjust.method = "bonferroni", conf.level = 0.95) |> 
        tidy() |> 
        kable()
    ```

    ## Rstatix

    Para realizar un contraste post-hoc de comparación de medias por pares para poblaciones pareadas se puede utilizar la función [`pairwise_t_test`](https://rpkgs.datanovia.com/rstatix/reference/t_test.html) del paquete `Rstatix`.  
    Parámetros:
    - `formula`: una fórmula que especifica el modelo a ajustar, con la variable dependiente a la izquierda del símbolo `~` y la variable independiente a la derecha.
    - `data`: el data frame que contiene las variables utilizadas en la fórmula.
    - `p.adjust.method`: un método de corrección de p-valores para los tests múltiples. En este caso, se puede utilizar el método "bonferroni".
    - `paired`: un valor lógico que indica si se trata de poblaciones pareadas. En este caso, se debe establecer a `TRUE`.

    ```{r}
    pwc <- df_largo |> 
        pairwise_t_test(Puntuación ~ Vino, paired = TRUE, p.adjust.method = "bonferroni")
    pwc |> 
        kable()
    ```

    ## Copilot

    ```sh
    Realizar un contraste post-hoc de comparación de medias por pares para la variable Puntuación agrupada por la variable Vino del data frame df_largo, aplicando la corrección de Bonferroni a los p-valores, y teniendo en cuenta que se trata de poblaciones pareadas.
    ```
    :::

    A la vista de los p-valores de la comparación por pares existe una diferencia estadísticamente muy significativa entre el la puntuación media de los vinos A y B (p-valor 0.002 < 0.01), y una diferencia estadísticamente significativa entre las puntuaciones medias de los vinos B y C (p-valor 0.015 < 0.05), pero no existe una diferencia estadísticamente significativa entre la puntuación media de los vinos A y C (p-valor 0.129 > 0.05).
    :::

a.  Dibujar los diagramas de cajas de las puntuaciones de los tres vinos, mostrando las diferencias significativas entre los vinos.

    ::: {.callout-tip collapse="true"}
    ## Solución

    :::{.panel-tabset}

    ## Ggpubr

    Para dibujar los diagramas de cajas de las puntuaciones de los tres vinos, mostrando las diferencias significativas entre los vinos, se puede utilizar la función `ggboxplot` del paquete `ggpubr` junto con la función `stat_pvalue_manual` para añadir las anotaciones de las comparaciones por pares.  
    Parámetros de `ggboxplot`:
    - `data`: el data frame que contiene las variables a representar.
    - `x`: la variable que se representa en el eje x. En este caso, es la variable `Vino`.
    - `y`: la variable que se representa en el eje y. En este caso, es la variable `Puntuación`.
    - `fill`: la variable que se utiliza para rellenar las cajas. En este caso, es la variable `Vino`.

    ```{r}
    library(ggpubr)
    pwc <- pwc |> add_xy_position(x = "Vino")
    ggboxplot(df_largo, x = "Vino", y = "Puntuación", fill = "Vino", alpha = 0.5) +
        stat_pvalue_manual(pwc) +
        labs(
            subtitle = get_test_label(anova, detailed = TRUE),
            caption = get_pwc_label(pwc)
        )
    ```

    ## Copilot

    ```sh
    Dibujar los diagramas de cajas de las puntuaciones de los tres vinos, mostrando las diferencias significativas entre los vinos, utilizando la función ggboxplot del paquete ggpubr y añadiendo las anotaciones de las comparaciones por pares con la función stat_pvalue_manual.
    ```
    :::
    :::
:::


<!-- ::: {#exr-anova-medidas-repetidas}
TODO: Añadir ejercicios de ANOVA mixto.

El fichero [`pesos-dieta.csv`](https://aprendeconalf.es/estadistica-practicas-r/datos/pesos-dieta.csv) contiene información sobre el peso de una muestra de mujeres con sobrepeso que han seguido una dieta de adelgazamiento durante dos meses. El peso de cada mujer se ha medido al inicio de la dieta, transcurrido un mes y al final de la misma transcurridos dos meses. También se ha medido si la mujer ha hecho ejercicio o no durante la dieta.

a.  Crear conjunto de datos con los datos de la muestra a partir del fichero [`pesos-dieta.csv`](https://aprendeconalf.es/estadistica-practicas-r/datos/pesos-dieta.csv).

    ::: {.callout-tip collapse="true"}
    ## Solución

    ```{r}
    library(tidyverse)
    df <- read.csv("datos/pesos-dieta.csv")
    head(df)
    ```
    :::

a.  Dibujar un diagrama de líneas con la evolución del peso de cada mujer a lo largo de los tres momentos según si ha realizado ejercicio o no.

    ::: {.callout-tip collapse="true"}
    ## Solución

```{r}
df_largo <- df |>
    # Generamos un identificador para cada individuo.
    mutate(id = 1:nrow(df)) |>
    # Convertimos el data frame a formato largo.
    pivot_longer(cols = c("peso0", "peso1", "peso2"), names_to = "momento", values_to = "peso") |> 
    # Convertimos el id y el momento en factores.
    convert_as_factor(id, momento, ejercicio)

# Dibujamos el diagrama de líneas.
df_largo |> ggplot(aes(x = momento, y = peso, group = id)) +
    geom_line() +
    facet_wrap(~ejercicio)
```

    Como se puede apreciar en el diagrama la evolución del peso de las mujeres decrece a lo largo de los tres momentos, especialmente en las mujeres que han hecho ejercicio, aunque hay algunas excepciones.
    :::

a.  Realizar un contraste ANOVA para ver si hay diferencias estadísticamente significativas entre las medias del peso en los tres momentos teniendo en cuenta si se hace o no ejercicio.

    ::: {.callout-note collapse="true"}
    ## Ayuda
    Para realizar un contraste ANOVA de medidas repetidas se puede utilizar tanto la función `aov`.
    :::

    ::: {.callout-tip collapse="true"}
    ## Solución

    Tenemos que realizar el contraste ANOVA mixto ya que el ejercicio es un factor independiente, pero el momento es un factor dependiente pues se ha repetido la medida del peso en las mismas mujeres.

    ::: panel-tabset
    ## `aov`

    ```{r}
    library(broom)
    modelo <- aov(peso ~ momento * ejercicio + Error(id/ejercicio), data = df_largo) 
    modelo  |>  
        tidy() |> 
        kable()
    ```

    ## `anova_test`

    ```{r}
    library(knitr)
    library(rstatix)
    anova <- anova_test(data = df_largo, dv = peso, wid = id, between = ejercicio, within = momento)
    get_anova_table(anova) |>
        kable()
    ```

    ## `lmer` (`lme4`)

    ```{r}
    library(lme4)
    lmer(peso ~ momento * ejercicio + (1|id), data = df_largo) |> 
    anova(data.frame(ames = NULL, check.rows = FALSE, check.names = TRUE, stringsAsFactors = default.stringsAsFactors())) |>
        tidy() |> 
        kable()
    ```
    :::

    Como el p-valor del contraste es $0.0007 < 0.05$ podemos rechazar la hipótesis nula de igualdad de medias y concluimos que existen diferencias significativas entre los pesos medios de al menos dos momentos.
    :::

a.  Realizar un contraste de comparación de medias por pares para ver entre qué momentos existen diferencias estadísticamente significativas en el peso.

    ::: {.callout-note collapse="true"}
    ## Ayuda

    Para realizar un contraste post-hoc de comparación de medias por pares podemos usar la función [`pairwise.t.test`](https://rdrr.io/r/stats/pairwise.t.test.html) del paquete `stats` que aplica la corrección de Bonferroni a los p-valores.
    :::

    ::: {.callout-tip collapse="true"}
    ## Solución

    ```{r}
    pwc <- df_largo |> 
        pairwise_t_test(peso~momento, paired = TRUE, p.adjust.method = "bonferroni")
    pwc |> 
        kable()
    ```

    Existe una diferencia muy significativa entre el peso medio de las mujeres al inicio y a la mitad de la dieta (p-valor < 0.01), pero no entre el peso a la mitad y al final de la dieta (p-valor > 0.05).
    :::

::: -->

## Ejercicios propuestos

::: {#exr-anova-un-factor-evau}
La tabla siguiente contiene las notas medias en la prueba de acceso a la universidad (EVAU) de una muestra de alumnos de los cinco institutos de una ciudad.

$$
\begin{array}{ccccc}
\hline
\mbox{Instituto 1} & \mbox{Instituto 2} & \mbox{Instituto 3} & \mbox{Instituto 4} & \mbox{Instituto 5} \\
5.5 & 6.1 & 4.9 & 3.2 & 6.7 \\
5.2 & 7.2 & 5.5 & 3.3 & 5.8 \\
5.9 & 5.5 & 6.1 & 5.5 & 5.4 \\
7.1 & 6.7 & 6.1 & 5.7 & 5.5 \\
6.2 & 7.6 & 6.2 & 6.0 & 4.9 \\
5.9 & 5.9 & 6.4 & 6.1 & 6.2 \\
5.3 & 8.1 & 6.9 & 4.7 & 6.1 \\
6.2 & 8.3 & 4.5 & 5.1 & 7.0 \\
\hline
\end{array}
$$

a.  Dibujar el diagrama de cajas y puntos de las notas de cada centro con sus respectivas medias. ¿Se observan diferencias entre los centros en el diagrama?

a.  Realizar un contraste ANOVA para ver si hay diferencias estadísticamente significativas entre las notas medias de los cinco centros.

a.  Realizar un contraste _post-hoc_ de comparación de las medias de las notas de los cinco centros por pares. ¿Entre qué centros existen diferencias estadísticamente significativas en la nota media?
:::
